ACORDAO-COMPLETO-2394064

ACÓRDÃO 1271/2020 ATA 17/2020 - PLENÁRIO

VISTO, relatado e discutido este processo de representação formulada pela extinta Secretaria de Controle Externo no Estado do Paraná (Secex/PR) sobre possível descumprimento de regra da Lei Complementar 101/2000 (Lei de Responsabilidade Fiscal - LRF) nos procedimentos relacionados à Concorrência Pública 51/2016-09, conduzida pela Superintendência Regional do Departamento Nacional de Infraestrutura de Transportes no Estado do Paraná para contratação das obras de implantação e pavimentação na Rodovia BR-376/PR - Contorno Sul Metropolitano de Maringá/PR.
ACORDAM os ministros do Tribunal de Contas da União, reunidos em sessão do Plenário, com fundamento nos arts. 235, 237, inciso VI e parágrafo único, e 250, inciso III, do Regimento Interno, ante as razões expostas pela relatora, em:
9.1. conhecer da representação e considerá-la parcialmente procedente;
9.2. recomendar à Secretaria de Orçamento Federal que avalie, quando da elaboração dos projetos de leis de diretrizes orçamentárias, a conveniência e a oportunidade de rever o parâmetro de 20% para conceituação de projetos ou subtítulos de projetos em andamento, bem como de estabelecer outros critérios, inclusive qualitativos, com a finalidade de regulamentar o art. 45 da Lei Complementar 101/2000 de forma alinhada ao regramento fiscal vigente e às diretrizes, objetivos e metas estabelecidas pelo Poder Executivo;
9.3. arquivar o processo.

Representação sobre possíveis irregularidades em licitação para contratar a execução de serviços das obras de implantação e pavimentação na Rodovia BR-376/PR - Contorno Sul Metropolitano de Maringá/PR.

Casa Civil da Presidência da República, Departamento Nacional de Infraestrutura de Transportes, Ministério da Economia e Secretaria de Orçamento Federal.

3. Interessados/Responsáveis: não há.

13.1. Ministros presentes: José Mucio Monteiro (Presidente), Walton Alencar Rodrigues, Benjamin Zymler, Augusto Nardes, Aroldo Cedraz, Raimundo Carreiro, Ana Arraes (Relatora), Bruno Dantas e Vital do Rêgo.
13.2. Ministros-Substitutos presentes: Augusto Sherman Cavalcanti, Marcos Bemquerer Costa, André Luís de Carvalho e Weder de Oliveira.

ANA ARRAES

Trata-se de representação formulada pela extinta Secretaria de Controle Externo no Estado do Paraná (Secex/PR) sobre possível descumprimento de regra da Lei de Responsabilidade Fiscal (LRF) nos procedimentos relacionados à Concorrência Pública 51/2016-09, conduzida pela Superintendência Regional do Departamento Nacional de Infraestrutura de Transportes no Estado do Paraná para contratação das obras de implantação e pavimentação na Rodovia BR-376/PR - Contorno Sul Metropolitano de Maringá/PR.
2.	Em sua última manifestação nestes autos, a unidade técnica aprovou a instrução inserta à peça 18, transcrita a seguir:
"INTRODUÇÃO 
	Trata-se de representação da Secex-PR autuada com base no art. 237, inciso VI, do Regimento Interno do TCU, em virtude de irregularidades detectadas na Concorrência Pública n. 0051/2016-09, conduzida pela Superintendência Regional do DNIT no Estado do Paraná (DNIT/PR) , cujo objeto é a contratação de empresa para a execução de serviços das obras de implantação e pavimentação na Rodovia BR-376/PR - Contorno Sul Metropolitano de Maringá/PR, com extensão de 32,3 km. A irregularidade apontada alude ao descumprimento do art. 45 da Lei Complementar n. 101, de 4 de maio de 2000, Lei de Responsabilidade Fiscal (LRF) , caracterizado pelo início de novo empreendimento no Estado do Paraná sem que houvesse recursos suficientes à continuidade dos já iniciados.
Esta unidade técnica tomou conhecimento da realização do certame por meio de outra representação - TC Processo 000.056/2018-9, tendo por objetivo a análise de possíveis irregularidades cometidas no procedimento licitatório em alusão. O valor estimado para a licitação em questão foi R$ 337.401.036,23. Vale mencionar que referida representação já foi julgada no mérito por este Tribunal - Acórdão 1095/2018-TCU-Plenário - Relator: Ministro Augusto Nardes - em decorrência do qual o certame foi anulado pelo superintendente regional da autarquia.
HISTÓRICO
O mote da inicial (peça 7) é o descumprimento do art. 45 da Lei de Responsabilidade Fiscal, traduzido pela inclusão do empreendimento aludido na Lei Orçamentária Anual (LOA) de 2018 da União, com previsão de R$ 70 milhões para a ação, ao tempo em que o DNIT possui diversos empreendimentos similares em andamento no Estado do Paraná, para os quais não há recursos suficientes à conclusão e/ou manutenção do cronograma estimado.
A instrução informa que a autarquia possui passivo de aproximadamente R$ 1,5 bilhões a executar em pelo menos seis contratos já iniciados (peça 7, item 6) . Exemplifica a situação de inexistência de recursos suficientes por meio da apresentação do Contrato 09 00836/2014 - Duplicação da BR-163 - Cascavel - Marmelândia:
7. O Contrato 09 00836/2014 - Duplicação da BR-163 - Cascavel - Marmelândia, no valor total de R$ 666.523.881,42, que está com 36,62% da execução financeira realizada, possui saldo de R$ 422.442.836,04, e foram previstos apenas R$ 47.713.184,00 na LOA 2018. O prazo de execução previsto para o contrato era de 1º/10/2014 a 14/9/2019. Desconsideradas as possibilidades de atrasos por motivos de ordem técnica, os quais se desconhece, dividindo-se o valor total do contrato em 5 anos (período de execução) , tem-se que deveria, na média, caminhar 20% por ano. Nesse sentido, considerando que já se passaram quase quatro anos desde o seu início, deveria estar com aproximadamente 80% de execução realizada, o que corresponderia a R$ 533.219.105,14, ao contrário dos R$ 244.081.045,37 (36,62%) efetivamente concluídos. Por outro lado, mantendo-se o ritmo da dotação disponibilizada na LOA 2018 (R$ 47.713.184,00) para a execução dos 63,38% a executar (R$ 422.442.836,04) , ter-se-ão mais 8,85 anos de obras. O que é totalmente incompatível com o planejado para o empreendimento. Isso sem contar os contingenciamentos que vem ocorrendo.
Enfatiza que o problema de carência de recursos para a correta execução dos empreendimentos rodoviários no Paraná vem sendo recorrentemente noticiado na mídia local, como por exemplo, nas seguintes manchetes: Duplicação da BR 163/PR está parada e não tem previsão de retomada'; 'Dnit corta verba e obra na 163 deve ser interrompida'; 'Orçamento trava início da construção da segunda ponte entre Brasil e Paraguai' (peça 7, itens 8-10) .
E ressalta, por outro lado, a assunção de dois novos empreendimentos rodoviários no estado, com as respectivas dotações na LOA 2018: a) Construção de Contorno Rodoviário de Maringá (não PAC) - R$ 70.000.000,00; e b) Adequação de Trecho Rodoviário - Portal de Acesso ao Parque Nacional do Iguaçu - Fronteira Brasil/Argentina - na BR-469/PR - No Estado do Paraná (não PAC) - R$ 50.000.000,00. O primeiro deles constituiu o objeto específico da presente representação.
Entende que a deflagração de novo empreendimento com diversos contratos pendentes e sem recursos suficientes para serem executados configura descumprimento à Lei de Responsabilidade Fiscal, Lei Complementar 101/2000, mais especificamente ao seu art. 45: 
Art. 45. Observado o disposto no § 5º do art. 5º, a lei orçamentária e as de créditos adicionais só incluirão novos projetos após adequadamente atendidos os em andamento e contempladas as despesas de conservação do patrimônio público, nos termos em que dispuser a lei de diretrizes orçamentárias.
Acrescenta que todos os empreendimentos pendentes possuem contratos de supervisão atrelados, muitos deles com pagamentos fixos mensais, independentemente de execução do contrato principal (peça 7, item 28) , o que significa que enquanto os contratos de supervisão estiverem vigentes haverá pagamentos para as respectivas contratadas independentemente do ritmo de execução do contrato principal. 
Relembra fiscalização realizada em 2016 pela Seinfra Rodovia/TCU em obras de revitalização das rodovias BR-163, BR-272 e BR-467, no Estado do Paraná, em que o principal achado relacionou-se com atrasos em pagamentos às executoras, e que a justificativa apresentada pelo DNIT na ocasião foi: 'em virtude do cenário econômico adverso vivenciado pelo Brasil, vem sofrendo contingenciamento de recursos, de maneira que os pagamentos estão sendo efetuados seguindo estrita ordem de exigibilidade dos créditos, conforme art. 5º da Lei 8.666/1993 e Instrução de Serviço DG nº 3, de 4/5/2007' (TC Processo 030.166/2016-0, que gerou o Acórdão 2124/2016-TCU-Plenário - Relator: Benjamin Zymler) .
Considera que diante do cenário de crise fiscal grave por que passa o país e do passivo de obras sem previsão de recursos para a sua conclusão no Estado do Paraná, seria não só ilegal, mas também de extrema irresponsabilidade iniciar novo empreendimento, que, segundo destaca, não pertence ao Programa de Aceleração do Crescimento (PAC) . 
Nesse sentido, e considerando estarem conjugados os fundamentos para a adoção de medida antecipatória por parte deste Tribunal (peça 7, item 33) , a instrução propõe determinação cautelar ao DNIT para que se abstenha de prosseguir com a Concorrência Pública do Edital n. 0051/2016-09 até que o Tribunal delibere sobre o mérito da questão suscitada, nos termos do art. 45 da Lei 8.443/1992. Outrossim propõe a respectiva oitiva e diligências no sentido de avaliar, no geral, a adequação dos recursos orçamentários para a manutenção do cronograma dos empreendimentos rodoviários conduzidos pelo DNIT no Estado do Paraná (peça 7, item 35) .
Contudo, o titular da unidade, pelas razões que expôs no peça 8, divergiu quanto à determinação em sede cautelar. No que foi acompanhado pelo Ministro Relator, Sr. André Luís de Carvalho, que, na ocasião atuou em substituição à Relatora, Ministra Ana Arraes, nos termos da Portaria TCU 121, de 19 de abril de 2018 (peça 9) . 
Diante disso, por meio do Ofício 0333/2018-TCU/SECEX-PR, de 25/4/2018 (peça 10) , foram realizadas apenas as oitivas e diligências nos moldes propostos no item 35 da instrução inicial (peça 7) , conforme segue:
1)	Conforme Despacho do Excelentíssimo Ministro-Substituto André Luís de Carvalho, de 25/4/2018, proferido no processo de REPRESENTAÇÃO TC Processo 011.649/2018-6, que trata de representação apresentada pela Secretaria de Controle Externo no Estado do Paraná - Secex/PR, tratando de possíveis irregularidades relacionadas à Concorrência Pública 51/2016-09, conduzida pela Superintendência Regional do Departamento Nacional de Infraestrutura de Transportes no Estado do Paraná (DNIT/PR) para contratar a execução de serviços das obras de implantação e pavimentação na Rodovia BR-376/PR - Contorno Sul Metropolitano de Maringá/PR, foi determinada a oitiva prévia do Departamento Nacional de Infraestrutura de Transportes (DNIT) , na pessoa de seu representante legal, para que, no prazo de até 5 (cinco) dias úteis, a contar do recebimento da presente comunicação, com fundamento no art. 276, § 2º, do Regimento Interno do TCU, se pronuncie quanto às ocorrências descritas a seguir:
a) no que se refere à Concorrência Pública do Edital n. 0051/2016-09, manifestar-se sobre a alocação de R$ 70 milhões à implantação e pavimentação na Rodovia BR-376/PR - Contorno Sul Metropolitano de Maringá/PR, com extensão de 32,3 km no orçamento de 2018, bem como a deflagração de licitação para esse fim, em descumprimento ao art. 45 da Lei Complementar 101/2000, tendo em vista não estarem adequadamente atendidos, seja em termos de obra, seja em termos de orçamento, os projetos em andamento relativos às obras: 1) Implantação da BR 487/PR (Contrato 09 00560/2015) ; 2) Implantação da BR-158 - Campo Mourão - Palmital (Contrato 00 00879/2013) ; 3) Duplicação BR-163 - Toledo - Mar. Cândido Rondon (Contrato 09 00837/2014) ; 4) Contorno Oeste de Cascavel (Contrato 09 00555/2016) ; 5) Duplicação da BR-163 - Cascavel - Marmelândia (Contrato 09 00836/2014) ; 2ª Ponte de Foz do Iguaçu (Contrato 00 00608/2014) .
2.	Foi determinado, ainda, ao Departamento Nacional de Infraestrutura de Transportes (DNIT) que informe a este Tribunal, no mesmo prazo da presente oitiva:
a)	Em relação às obras: 1) Implantação da BR 487/PR (Contrato 09 00560/2015) ; 2) Implantação da BR-158 - Campo Mourão - Palmital (Contrato 00 00879/2013) ; 3) Duplicação BR-163 - Toledo - Mar. Cândido Rondon (Contrato 09 00837/2014) ; 4) Contorno Oeste de Cascavel (Contrato 09 00555/2016) ; 5) Duplicação da BR-163 - Cascavel - Marmelândia (Contrato 09 00836/2014) ; 6) 2ª Ponte de Foz do Iguaçu (Contrato 00 00608/2014) ;
a.1) Cronograma atualizado para a realização e conclusão das obras, considerando a previsão orçamentária de 2018;
a.2) Valor atualizado dos contratos;
a.3) Valor atualizado dos serviços executados (valor real para os medidos somado com estimativa para os ainda não medidos) ;
a.4) Valor atualizado dos serviços medidos;
a.5) Valor atualizado dos serviços pagos;
a.6) Quais valores de dotação orçamentária para os próximos anos seriam necessários para que os prazos contratuais fossem respeitados, ou, caso não seja mais possível respeitá-los, para que as obras mantivessem um ritmo adequado;
a.7) Se o DNIT considera que as leis orçamentárias e as leis de créditos adicionais têm atendido adequadamente as obras nos últimos anos, e informe o mesmo em relação à ao orçamento de 2018;
a.8) Se houve recentemente diminuição de número de funcionários ou desmobilização em alguma das obras;
a.9) Valor atualizado dos contratos de supervisão atrelados aos contratos principais aqui identificados;
a.10) Valor atualizado dos valores pagos nos contratos de supervisão atrelados aos contratos principais aqui identificados.
b) Apresente o cronograma estimado para a contratação das obras de Adequação de Trecho Rodoviário - Portal de Acesso ao Parque Nacional do Iguaçu - Fronteira Brasil/Argentina - na BR-469/PR - No Estado do Paraná (não PAC) .
Os esclarecimentos prestados pelo DNIT foram juntados aos peça 11, 12, 14 e 15. De início, cabe esclarecer que tais respostas foram produzidas de forma fragmentada pelos diversos setores da autarquia, de acordo com a natureza da matéria questionada. Nesse sentido, a par de constar no item seguinte um resumo dos documentos produzidos pela autarquia, a análise do conteúdo de cada um deles seguirá os pontos de questionamento contidos no Ofício 0333/2018-TCU/SECEX-PR, reproduzido no item 13 supra.
Documentos apresentados pelo DNIT:
2.1. No peça 11 consta o Ofício 16100/2018/ACE/DG/DNIT SEDE-DN1T, de 17/5/2018, por meio do qual a autarquia informa estar encaminhando manifestações da Superintendência Regional no Estado do Paraná e da Diretoria de Infraestrutura Rodoviária, exceto quanto aos itens 'a.5' e 'b', os quais seriam esclarecidos pelas Diretorias de Administração e Finanças e de Planejamento e Pesquisa, respectivamente. Os seguintes documentos acompanharam o referido ofício:
2.1.1. Memorando 31656/2018/ASSJUR/DIR/DNIT SEDE, subscrito pelo Diretor de Infraestrutura Rodoviária, Sr. Luiz Antônio Ehret Garcia (peça 11, p. 3-4) ;
2.1.2. Despacho/SRE-PR, subscrito pelo Superintendente Regional do DNIT/PR substituto, Sr. Neimar Akira Miquitera (peça 11, p. 5) ;
2.1.3. Despacho / SRE - PR/COENGE - CAF - PR, subscrito pelo Coordenador de Engenharia da SRE-PR, Sr. Max Alberto Cancian (peça 11, p. 6-7) .
2.2. No peça 12 consta o mesmo Ofício 16100/2018/ACE/DG/DNIT SEDE-DN1T, cadastrado como pedido de prorrogação de prazo. O qual, segundo dados constantes nos autos, não chegou a ser analisado. 
2.3. No peça 14 consta o Ofício 17158/2018/ACE/DG/DNIT SEDE-DNIT, de 23/5/2018, como complemento ao 16100/2018/ACE/DG/DNIT SEDE-DN1, visando responder aos itens 'a.5' e 'b' do Ofício 0333/2018-TCU/SECEX-PR, contendo:
2.3.1. Memorando 34664/2018/ÓRGÃO DE CONTROLE - DPP/DPP/DNIT SEDE, de 23/5/2018, subscrito pelo Diretor de Planejamento e Pesquisa, Sr. André Martins de Araújo, (peça 14, p. 3) ;
2.3.2. Despacho/DNIT SEDE/DAF/CGOF/CORFJN, de 22/5/2018, subscrito pela Coordenadora de Finanças/Coordenadora-Geral de Orçamento e Finanças-Substituta, Sra. Eneida Coelho Monteiro (peça 14, p. 7-10) .
2.4. No peça 15 são acrescentadas as seguintes informações/documentos:
2.5. Cronogramas atualizados fornecidos pelos fiscais dos respectivos contratos 836/2014 (1023945) , 837/2014 (1016179) , 560/2015 (1021598) e 555/2016 (1031538) , (peça 15, p. 7-22) ;
2.6. Memorando 31370/2018/CGCONT/DIR/DNIT SEDE, de 11/5/2018, subscrito por Alisson Jobim Pereira Nascimento, Coordenador de Acompanhamento de Obras (peça 15, p. 29) 
Análise das Informações fornecidas pelo DNIT:
Item 1. 'a' no que se refere à Concorrência Pública do Edital n. 0051/2016-09, manifestar-se sobre a alocação de R$ 70 milhões à implantação e pavimentação na Rodovia BR-376/PR - Contorno Sul Metropolitano de Maringá/PR, com extensão de 32,3 km no orçamento de 2018, bem como a deflagração de licitação para esse fim, em descumprimento ao art. 45 da Lei Complementar 101/2000, tendo em vista não estarem adequadamente atendidos, seja em termos de obra, seja em termos de orçamento, os projetos em andamento relativos às obras: 1) Implantação da BR 487/PR (Contrato 09 00560/2015) ; 2) Implantação da BR-158 - Campo Mourão - Palmital (Contrato 00 00879/2013) ; 3) Duplicação BR-163 - Toledo - Mar. Cândido Rondon (Contrato 09 00837/2014) ; 4) Contorno Oeste de Cascavel (Contrato 09 00555/2016) ; 5) Duplicação da BR-163 - Cascavel - Marmelândia (Contrato 09 00836/2014) ; 2ª Ponte de Foz do Iguaçu (Contrato 00 00608/2014) .
Informações Fornecidas:
No Despacho / SRE - PR/COENGE - CAF - PR, o Coordenador de Engenharia da SRE-PR, Sr. Max Alberto Cancian (peça 11, p. 6-7) informa que se trata de matéria fora de suas competências regimentais. A alocação de recursos seria feita pela LOA, cabendo ao Congresso Nacional avaliar e ajustar a proposta do Poder Executivo. No mesmo sentido, acrescenta: 
Quanto a deflagração da Concorrência Pública 51/2016-09 (Contorno Sul de Maringá) a mesma foi embasada e autorizada pela Declaração de Existência de Recursos Orçamentários (1031995) e pela Declaração Exigida na Lei de Responsabilidade Fiscal - LC 101/2000 Art. 15 e 17 (1032016) ambas devidamente anexadas ao processo da licitação. Tais declarações, assinadas pelas autoridades competentes, informaram que a referida obra estava abrangida no programa de Aceleração do Crescimento (PAC) , que detinha a devida adequação orçamentaria e financeira com a Lei Orçamentaria Anual - LOA, sua também possuía compatibilidade com a lei de Diretrizes Orçamentárias LDO, bem como autorizavam o prosseguimento do processo licitatório.
No Memorando 31656/2018/ASSJUR/DIR/DNIT SEDE (peça 11, p. 3-4) , a Diretoria de Infraestrutura Rodoviária (DIR/DNIT) informa que o Projeto de Lei Orçamentária para o ano de 2018 (PLOA 2018) foi encaminhado pela autarquia sem valores propostos para o empreendimento em questão. E que tal ocorreu por meio de emenda parlamentar, sem governança do DNIT, o que poderia ser verificado no PLOA 2018. Localizamos os ofícios de encaminhamento da proposta orçamentária de 2018 do DNIT para o Ministério dos Transportes, Portos e Aviação Civil (peça 15, p-32-33) , de 12/4/2017, bem como a própria proposta orçamentária, p. 34-61. Com efeito, na proposta orçamentária não constam verbas para o empreendimento em questão.
Quanto à declaração fornecida pela superintendência regional copiada no item 17 supra, de que a licitação foi deflagrada com base em certificação da existência de recursos, e de cumprimento da LRF, a DIR/DNIT ressalta que a 'Diretoria apenas declarou a existência de recurso na Lei Orçamentária Anual no exercício de 2016, conforme solicitado pela superintendência regional, e que a competência plena para licitar e as responsabilidades decorrentes foram delegadas àquela regional'. Destaca ainda que na declaração exarada pelo ordenador de despesas consta o seguinte: ' (...) autorizo o prosseguimento do presente processo e que sua aprovação seja condicionada ao atendimento da indicação do destaque orçamentário, da fonte e do respectivo valor e, ainda, a sua efetiva contratação no momento adequado. '
Corroborando a assertiva da DIR/DNIT, localizamos, no peça 15, p. 25, a Declaração 28 Paraná, de 27/1/2016, pela qual o diretor de infraestrutura rodoviária informava que a despesa prevista para a obra em questão tinha adequação orçamentária com a LOA 2016, que identificava o Programa de Trabalho como Resultado Primário (RP) - 3, e possuía compatibilidade com a LDO (Lei 13.242, de 30 de dezembro de 2015) que classificava este 'RP como despesa discricionária e abrangida pelo Programa de Aceleração do Crescimento'.
Com base nessa declaração, em atenção às exigências contidas nos arts. 15 a 17 da LRF, o diretor-geral do DNIT autorizou o prosseguimento do processo, com as seguintes ressalvas: 'sua aprovação seja condicionada ao atendimento da indicação do destaque e orçamentário, da fonte e do respectivo valor e, ainda, a sua efetiva contratação no momento apropriado' (peça 15, p. 23) .
No peça 15, p. 25-26 constam portarias emitidas pela Diretoria-Geral do DNIT em 2015 e em 2016, delegando competência plena e as responsabilidades decorrentes ao superintendente regional do DNIT no Estado do Paraná para realização dos procedimentos licitatórios em todas as suas fases (abrangendo a celebração dos contratos, bem como o de seus respectivos aditivos e rescisões) para a obra em questão.
Análise
A informação de que o empreendimento em questão não esteve na proposta orçamentária do DNIT para 2018 e que foi incluído por emenda parlamentar procede. Em consulta ao site da Câmara dos Deputados, verifica-se que a inclusão da ação derivou da Emenda da Bancada do Paraná n. 7117 0008, conforme abaixo:
Tabela 1 - Emenda Parlamentar de Bancada 7117 0008
	Emenda Bancada do Paraná - S/Partido/PR
	Funcional Programática - Título/Subtítulo
	GND
	MA
	Valor (R$) 

	7117 0008
	26. 782. 2087. 7V25. 0041 - Construção de Contorno Rodoviário - Maringá - Paiçandu - Sarandi - Marialva - na BR-376/PR - No Estado do Paraná
	4
	90
	70.000.000,00

Fonte:http://www2.camara.leg.br/orcamento-da-uniao/leis-orcamentarias/loa/orcamento_brasil_loa_resultado, acesso em 4/7/2018.
No Volume IV da LOA 2018 (p. 284) , o empreendimento consta com o Identificador de Resultado Primário  (RP) 2, o que significa, de acordo com o Manual Técnico do Orçamento de 2018 'despesa discricionária e não abrangida pelo PAC' (Brasil. Ministério do Planejamento, Desenvolvimento e Gestão. Secretaria de Orçamento Federal. Manual Técnico de Orçamento - MTO. Edição 2018. Brasília, 2017.p. 77) . Nesse sentido, não se trata de emenda impositiva, seja individual ou de bancada, as quais são identificados como RP 6 ou RP 7.
Deste modo, o argumento do DNIT no sentido de que não teve ingerência sobre a inclusão da obra na LOA 2018 é procedente, porém não se tratava de empreendimento de execução obrigatória. Assim, a autorização do seu início com descumprimento do art. 45 da LRF não se justifica pelo simples fato de que a ação é objeto de emenda parlamentar.
Outra ponta da argumentação da superintendência regional, e que foi contraditada pela própria Diretoria de Infraestrutura Rodoviária (DIR) é no sentido de que a deflagração da licitação foi precedida da adequação orçamentária atestada pelos setores competentes. Conforme bem lembra a DIR/DNIT, referidas autorizações foram emitidas em 2016, sob a regência da LOA 2016. Com efeito no orçamento daquele ano havia R$ 103.338.246,00 para a ação Construção de Contorno Rodoviário em Maringá, Paiçandu, Sarandi e Marialva - na BR-376/PR - Programática: 2087.7V25.0041 (Vide Vol. IV da LOA 2016, disponível em http://www.planejamento.gov.br/assuntos/orcamento-1/orcamentos-anuais/2016/orcamento-anual-de-2016#loa2016, acesso em 4/7/2018) . A rubrica estava identificada com o RP 3 (despesa discricionária e abrangida pelo PAC) . 
A primeira publicação do edital para a contratação em questão ocorreu em 29/2/2016. Porém, em 11/4/2016 determinou-se o seu adiamento, e somente foi reaberto em 23/12/2016. Desde então o certame vem se arrastando com problemas sobretudo relacionados a impugnações e recursos interpostos por licitantes e problemas na justiça. Além disso, em 4/6/2018 a licitação foi anulada em decorrência do Acórdão 1095/2018-TCU-Plenário - Relator: Ministro Augusto Nardes, proferido no âmbito da Representação desta unidade técnica - TC Processo 000.056/2018-9 (vide histórico no site do DNIT, em: http://www1.dnit.gov.br/editais/consulta/resumo.asp?NUMIDEdital=5856#, acesso em 6/7/2018) .
Nesse sentido, conquanto à época da primeira publicação do edital houvesse o ateste autorizando a realização do certame sob o aspecto orçamentário, tal autorização estava atrelada ao orçamento do exercício de 2016 e perdeu a eficácia a partir da virada para 2017. Considerando que no Brasil vige o princípio da anualidade orçamentária, art. 2º, c/c art. 34, da Lei 4.320/1964, a continuidade do certame exigia a renovação da adequação orçamentária, e, portanto, nova consulta ao setor competente na estrutura do DNIT que garantisse a existência de recursos para o empreendimento. O que, pelas informações aqui trazidas, não foi realizado. Ademais, na LOA de 2017 não houve previsão de recursos para a obra, o que, aparentemente não significou constrangimento para o processo de licitatório, que seguiu seu fluxo na superintendência regional como se tivesse dotação. Causa espécie, por outro lado, que a DIR/DNIT, sendo órgão central, que gere as rubricas do orçamento da união, administra e gerencia a execução de programas de construção rodoviária (arts 88 e 89 do Regimento Interno do DNIT - Resolução DNIT 26, de 5 de maio de 2016) , tenha se mantido inerte e indiferente ao fato de um certame ser conduzido por uma regional sem que houvesse orçamento para tanto. 
De todo modo, ao menos para os fins de eventual responsabilização de gestor para a irregularidade em questão, deve-se corrigir os termos do apontamento - efetivamente quando a primeira versão do edital foi publicada (em 2016) havia orçamento disponível na respectiva LOA e não se sabe, não se avaliou, se naquele exercício já houve vulneração ao art. 45 da LRF. A irregularidade que poderia recair sobre o gestor local e sobre a DIR/DNIT (esta por omissão) , é de ter mantido nos anos seguintes, 2017 e 2018 o procedimento licitatório em curso sem renovar a adequação orçamentária.
Não obstante, duas questões são centrais nessa discussão: a) a luz da legislação orçamentária vigente (CF, LRF, Lei 4.320/164 e LDO) , a ação poderia ter sido inserida no orçamento, ainda que por emenda parlamentar?; e b) uma vez inserida no orçamento por emenda parlamentar, o DNIT, enquanto unidade orçamentária executora, estaria livre da obrigatoriedade de verificar a adequabilidade da ação às disposições do art. 45 da LRF?
O art. 45 da LRF é claro no sentido de que 'a lei orçamentária e as de créditos adicionais só incluirão novos projetos após adequadamente atendidos os em andamento e contempladas as despesas de conservação do patrimônio público, nos termos em que dispuser a lei de diretrizes orçamentárias'. Note-se que o texto não abre exceção para as ações decorrentes de emendas parlamentares individuais ou coletivas. Veda para a lei orçamentária como um todo. 
O trecho final do caput do artigo 45 reserva para a LDO a disciplina para a aplicação do dispositivo 'nos termos em que dispuser a lei de diretrizes orçamentárias'. Nesse intento, a LDO 2018, Lei 13.473, de 8 de agosto de 2017, em seu artigo 18, prevê:
Art. 18. O Projeto e a Lei Orçamentária de 2018 e os créditos especiais, observado o disposto no art. 45 da Lei de Responsabilidade Fiscal e atendido o disposto no art. 2o desta Lei, somente incluirão ações ou subtítulos novos se: 
I - tiverem sido adequada e suficientemente contemplados: 
a) as despesas mencionadas no art. 3o; e 
b) os projetos e os seus subtítulos em andamento; 
II - os recursos alocados, no caso dos projetos, viabilizarem a conclusão de uma etapa ou a obtenção de uma unidade completa, considerando-se as contrapartidas de que trata o § 1o do art. 74; e 
III - a ação estiver compatível com a Lei do Plano Plurianual 2016-2019. 
§ 1o Serão entendidos como projetos ou subtítulos de projetos em andamento aqueles, constantes ou não da proposta, cuja execução financeira, até 30 de junho de 2017, ultrapassar vinte por cento do seu custo total estimado. 
§ 2o Entre os projetos ou os subtítulos de projetos em andamento, terão precedência na alocação de recursos aqueles que apresentarem maior percentual de execução física. 
Vê-se que a LDO reitera a condição do art. 45 da LRF de que a inclusão de novas ações ou subtítulos somente será permitida se houver recursos para os projetos e subtítulos em andamento (inciso I, 'b') ; na realidade amplia a limitação, porque no texto do art. 45 da LRF a vedação é apenas para novos projetos. Na LDO a vedação é para novas ações (projetos e atividades) ou subtítulos (localidade) . Ou seja, nem mesmo novas localidades para projetos já existentes poderão ser adicionadas. Além disso, a LDO estipula que o novo projeto ou subtítulo deve permitir a conclusão de uma etapa ou unidade completa (inciso II) , e deve ser compatível com o Plano Plurianual (PPA) 2016-2019. Ainda, define um critério para considerar projeto ou subtítulo em andamento - aquele que até 30/6/2017 ultrapassar 20% do seu custo total estimado.
Tais condições devem ser respeitadas tanto pelas unidades orçamentárias e órgãos superiores no momento da formulação da proposta orçamentária, pelo Congresso Nacional, na análise das propostas e formulação de emendas ao orçamento, e pelos próprios gestores, ao iniciar novos investimentos. Conforme consignou o Ministro Augusto Sherman em seu despacho (peça 15, TC Processo 030.166/2016-0) , conquanto o dispositivo da LRF dirija-se de forma precípua ao legislador, para disciplinar a lei orçamentária, é inarredável que deve também orientar a ação do gestor. 'Se o gestor se encontra frente a dispositivo da lei orçamentária que contraria orientação da LRF, não restam dúvidas de que deve dar primazia ao cumprimento da LRF, em razão da hierarquia dessa lei e do caráter majoritariamente autorizativo do orçamento'. 
No caso concreto, a emenda parlamentar que incluiu a ação na LOA 2018 foi identificada como RP 2 - despesa discricionária e não abrangida pelo PAC. Ou seja, não se trata do que se convencionou falar 'emenda impositiva', aquela de execução obrigatória. Se a despesa era discricionária, mais uma razão para o cumprimento do art. 45 da LRF.
Aliás, a título de aprofundamento da questão, mesmo que se tratasse de uma emenda impositiva, tanto a individual (RP 6) quanto à coletiva, de bancada (RP 7) , não se entende, pelas razões expostas na sequência, que tal seja licença para o descumprimento do art. 45 da LRF e 18 da LDO 2018 e suas consecutivas.
As emendas individuais ganharam a obrigatoriedade de execução pela Emenda Constitucional 86/2015, que introduziu o §9º no art. 166. As de bancada, entretanto, vem sustentando a sua obrigatoriedade nas leis de diretrizes orçamentárias desde 2016 (Lei 13.242/2015) , art. 68. Importante lembrar que nem todas as emendas são obrigatórias. Para as individuais, a Constituição Federal, art. 166, §9º, prevê o limite de '1,2% da receita corrente líquida prevista no projeto encaminhado pelo Poder Executivo'. As de bancada dependem da previsão da respectiva LDO. Nas LDO 2016 (Lei 13.242/2015, art. 68) e 2017 (Lei 13.408/2016, art. 72) foi previsto 0,6% da receita corrente líquida realizada no exercício anterior. Na LDO 2018 (Lei 13.473/2018, art. 12, §4º) foi prevista a repetição do montante do exercício anterior atualizado pelo índice Nacional de Preços ao Consumidor Amplo (IPCA) . Ademais, a obrigatoriedade da execução das emendas de bancada é objeto da Proposta de Emenda à Constituição n. 2/2015, em tramitação no Congresso Nacional.
O sistema de orçamento público da União é organizado de forma hierárquica, tendo no topo a Constituição Federal, que trata das finanças públicas nos arts. 163 a 169. Abaixo dela figuram as Leis Complementares, que regulamentam determinados assuntos que a própria constituição determina. Assim, por exemplo, o art. 163, I, dispõe que lei complementar disporá sobre finanças públicas, dívida pública, entre outros. Para tanto foi editada a LRF. Na mesma linha, o art. 165, §9º, I e II reserva outro rol de atribuições para lei complementar. Nesse sentido temos também a Lei 4.320/1964, norma geral de direito financeiro e que dispõe sobre as regras de elaboração do orçamento. Ambas precedem e condicionam os demais normativos relacionados ao orçamento público, como PPA, LDO e LOA. Assim consta na cartilha de orçamento público da Câmara dos Deputados: 
A utilização da receita pública, na forma fixada na LOA com vistas à realização dos objetivos estabelecidos no PPA, deve obedecer a uma série de outras normas para garantir que os recursos não se desviem, nem sejam aplicados de forma prejudicial às finanças públicas. Essas normas estão previstas em diversas leis, inclusive LDO, sendo uma das mais importantes a Lei Complementar 101, conhecida como Lei de Responsabilidade Fiscal - LRF (in http://www2.camara.leg.br/orcamento-da-uniao/leis-orcamentarias/entenda/cartilha/cartilha.pdf, acesso em 5/7/2018) 
No mesmo sentido, segundo Marcus Abraham: 'Atualmente, as normas gerais sobre finanças públicas, que constituem os fundamentos para a elaboração dos outros instrumentos normativos do sistema orçamentário (PPA, LDO e LOA) , devem ser buscadas na Lei n. 4.320, de 17-3-1964, e na Lei Complementar n. 101, de 4-5-2000 (Lei de Responsabilidade Fiscal) (em Curso de direito financeiro brasileiro, 2010, p. 51, apud. RAMOS FILHO, Carlos Alberto de Moraes, Curso de Direito Financeiro, Saraiva, 2012, p.39.) . Fernando Leme Weiss prossegue: 'Tais normas têm característica de 'leis sobre as leis do sistema', já que as leis orçamentárias (PPA, LDO e LOA) , que são de caráter temporário (isto é, de vigência transitória) , naquelas deverão fundamentar-se. (em Princípios tributários e financeiros, 2006, p. 245, apud. RAMOS FILHO, Carlos Alberto de Moraes, Curso de Direito Financeiro, Saraiva, 2012, p.39.) 
Trata-se, pois, de condição de eficácia das normas gerais que dispõe sobre o orçamento - LRF e Lei 4.320/1964, por exemplo, o dever de observância pelos instrumentos que colocam em marcha o orçamento público, PPA, LDO e LOA. De nada serviria aquelas se pudessem ser vulneradas por estas. E esse dever de obediência e harmonia abrange também as despesas veiculadas em emendas parlamentares, mesmo as impositivas. 
Considerando que as emendas farão parte da Lei Orçamentária, e que é exigido desta a compatibilidade com a LRF, não é lícita interpretação do tipo: 'toda a LOA deve ser compatível com a LRF, exceto as emendas parlamentares de execução obrigatória'. Questões envolvendo a natureza do orçamento, se é autorizativo ou impositivo vem sendo mais e mais colocadas em debate. Entretanto o exame aqui realizado, que não pretende a avançar nessa temática, apenas pretende demonstrar que de todo modo, seja qual for a natureza dada a emenda parlamentar ou ao próprio orçamento (se impositivo ou autorizativo) , condições gerais, como a imposta pelo art. 45 da LRF devem ser observadas.
Dentre as condições fixadas no art. 166, §3º da Constituição Federal, para as emendas ao projeto de lei do orçamento anual ou aos projetos que o modifiquem, consta a exigência de compatibilidade com o plano plurianual e com a lei de diretrizes orçamentárias. Assim, se a emenda deve observar PPA e LDO, os quais, como defendido supra, são regidos pela LRF, não há negar que esta também rege as emendas parlamentares. 
Assim, a obrigatoriedade de execução das emendas individuais, prevista na Constituição Federal, art. 166, §11º, e, com muito mais razão, a das emendas de bancada, cujo esteio de obrigatoriedade consta simplesmente nas LDO, deve ser lida à luz da compatibilidade com as normas de direito financeiro vigentes, sob pena de, por exemplo, se abrir um flanco para o descumprimento da LRF na via das emendas. 
Vale lembrar que o art. 45 da LRF, nos termos vigentes, originou-se de inclusão em texto substitutivo da própria Câmara dos Deputados:
O Substitutivo valoriza este aspecto, de forma que introduzimos uma seção específica sobre a preservação do patrimônio, onde vedamos a aplicação dos recursos oriundos da alienação de bens e direitos no financiamento de despesas correntes, salvo se destinados por lei aos regimes de previdência social. Incluímos, também, norma de priorização da conservação do patrimônio e dos projetos em andamento, de forma a inverter a situação prevalecente que, muitas vezes, beneficia projetos novos em detrimento da preservação do que já existe e da finalização das obras iniciadas, provocando desperdício de recursos. (grifo nosso) (Conforme consta no Dossiê do PLP 18/1999, disponível em - http://www.camara.leg.br/internet/infdoc/novoconteudo/Acervo/CORPI/Arquivos.asp?Arquivo=PLP-0018-1999-1.PDF e - http://www.camara.leg.br/internet/infdoc/novoconteudo/Acervo/CORPI/Arquivos.asp?Arquivo=PLP-0018-1999-2.PDF, acesso em 16/5/2018 mediante requisição Protocolo: 180510-000030) .
Anos antes da edição da LRF, as duas casas do Congresso Nacional já haviam sinalizado a insatisfação com o quadro de investimentos inconclusos no Brasil. Em 1995, a Câmara dos Deputados solicitou ao Tribunal de Contas da União informações quanto às obras inacabadas na região nordeste. No mesmo exercício o Senado Federal criou uma comissão temporária para averiguar as obras não concluídas custeadas com recursos da União. A comissão concluiu que 'a principal causa da paralisação das obras públicas decorria da desordem das finanças públicas vivida pelo País nos últimos anos' (grifo acrescido) . E que devido a inexistência da lei complementar sobre finanças públicas prevista no § 9º do art. 165 da Constituição de 1988, o tema era tratado de maneira precária por meio das Leis de Diretrizes Orçamentárias (Segundo consta no Relatório do Tribunal de Contas da União intitulado Fiscobras: 20 anos. 2016. p. 9-10. Disponível em: https://portal.tcu.gov.br/biblioteca-digital/fiscobras-20-anos.htm, acesso em 7/6/2018) .
Vê-se assim, que o dispositivo tem um objetivo bastante nobre de dar eficácia ao gasto público, garantindo a entrega das ações que já consumiram recursos públicos em detrimento da assunção de novos compromissos. Nesse sentido, Misabel Derzi aponta que a compatibilidade e a continuidade entre projetos e programas, impostas pela Constituição, foram fortalecidas com o art. 45 da LRF, pela proibição do desperdício e a prática comum de abandono de obras e serviços inacabados (In.: MARTINS, Ives Gandra da Silva; NASCIMENTO, Carlos Valder do (orgs.) . Comentários à Lei de Responsabilidade Fiscal. São Paulo. Saraiva: 2011) . (grifo acrescido) .
Do ponto de vista material, a eficácia do art. 45 da LRF depende de que o orçamento como um todo, e de forma harmônica, observe as suas regras. Exceções, se houver, devem ser tratadas de forma específica e justificada.
Deste modo, e considerando que conforme o demonstrado nos itens 57-68 seguintes, não há recursos suficientes para os empreendimentos em execução por parte do DNIT no Estado do Paraná, confirma-se o entendimento da inicial pela ilegalidade da inserção do empreendimento no orçamento, bem como da realização da licitação, razão por que será proposta determinação ao DNIT no sentido de que se abstenha de incluir em proposta orçamentária ou iniciar (licitar e/ou contratar) não só este empreendimento, mas qualquer outro rodoviário no Estado do Paraná sem que haja recursos para a conclusão dos projetos iniciados, excetuadas as manutenções e conservações e as licitações para a formação de ata de registro de preços. E ao Ministério dos Transportes, Portos e Aviação Civil, na qualidade de órgão vinculador e responsável pela consolidação da proposta orçamentária ministerial, que garanta o cumprimento da determinação imposta ao DNIT.
No mesmo sentido, considerando que à luz dos arts. 88 e 89 do Regimento Interno do DNIT (Resolução DNIT 26, de 5 de maio de 2016) , cabe à Diretoria de Infraestrutura Rodoviária do DNIT (DIR/DNIT) gerir as rubricas do orçamento da união, administrar e gerenciar a execução de programas de construção rodoviária, será proposto, como medida de aprimoramento na governança da autarquia, recomendação ao DNIT, para que a sua Diretoria de Infraestrutura Rodoviária (DIR) atue no sentido de garantir que situações como a avistada nos presentes autos não ocorra novamente em outras esferas/regionais do DNIT, isto é, que não se permita a inclusão em proposta orçamentária, a publicação de editais de licitação e assinatura de contratos relacionados à infraestrutura rodoviária, exceto as manutenções e conservações e os registro de preços, sem que haja dotação orçamentária suficiente e que sejam cumpridos o art. 45 da LRF e as regulamentações a este artigo que forem veiculadas nas Leis de Diretrizes Orçamentárias de cada exercício.
Ademais, será proposto dar ciência ao Congresso Nacional a respeito da seguinte irregularidade: a inclusão de novas ações nas leis orçamentárias por meio de emendas parlamentares, como as Emendas ao PLOA 2018 n. 7117 0008 - 26. 782. 2087. 7V25. 0041 - Construção de Contorno Rodoviário - Maringá - Paiçandu - Sarandi - Marialva - na BR-376/PR - No Estado do Paraná e n. 7117 0014 - Adequação de Trecho Rodoviário - Portal de Acesso ao Parque Nacional do Iguaçu - Fronteira Brasil/Argentina - na BR-469/PR - No Estado do Paraná (não PAC) , sem que haja recursos suficientes para a conclusão dos empreendimentos rodoviários sob responsabilidade do DNIT em andamento no Estado do Paraná, constitui infração ao art. 45 da Lei de Responsabilidade Fiscal e ao art. 18 da Lei de Diretrizes Orçamentárias de 2018 Lei 13.473, de 8 de agosto de 2017.
Avançando um pouco, cabe retomar o limite para configuração de 'projetos ou subtítulos de projetos em andamento' fixado na LDO 2018, art. 18, II, § 1º: ' Serão entendidos como projetos ou subtítulos de projetos em andamento aqueles, constantes ou não da proposta, cuja execução financeira, até 30 de junho de 2017, ultrapassar vinte por cento do seu custo total estimado'. (grifo acrescido) . Compreende-se que tal limite seja excessivo e que não condiz com os objetivos perquiridos com o art. 45 da LRF. Abre a possibilidade de que diversos objetos sejam iniciados, tenham percentuais de execução reduzidos, e, não obstante, sejam deixados de lado. Pensando em empreendimentos vultosos, como normalmente são os de infraestrutura, superiores em muitos casos a R$ 100 milhões, implica dizer que, por exemplo, até R$ 20 milhões de desperdício seriam tolerados. No nosso caso, dos seis contratos geridos pelo DNIT e pendentes no Estado do Paraná, apenas dois possuem percentual de execução financeira superior a 20%:
Tabela 2 - Percentual de Execução Financeira dos Contratos do DNIT no Paraná
	Contrato Principal
	Objeto
	Total atual. (Obra+ Superv.) (R$) 
	Valor total Executado (R$) 
	% Execução Financeira

	560/2015
	Implantação da BR-487/PR
	189.675.499,96
	2.510.230,83
	1,32%

	837/2014
	Duplicação da BR-163/PR - Toledo-Marechal
	331.374.083,65
	66.516.920,56
	20,07%

	555/2016
	Contorno Oeste de Cascavel
	78.573.077,90
	981.767,43
	1,25%

	836/2014
	Duplicação da BR-163/PR - Cascavel-Marmelândia
	679.990.874,21
	325.513.869,32
	47,87%

	879/2013
	Implantação da BR-158 - Campo Mourão - Palmital
	286.492.434,94
	124.326,34
	0,04%

	608/2014
	2ª Ponte de Foz do Iguaçu
	265.558.871,34
	2.568.984,27
	0,97%

 	Fonte: Informações prestadas pelo DNIT, peça 15.
Conquanto apenas dois contratos tenham execução financeira superior a 20%, o montante já gasto nos quatro demais passa dos R$ 6 milhões (Soma do valor executado para os Contratos 560/2015, 555/2016, 879/2013 e 608/2014) . Mais importante, atrás desses quatro contratos estão os custos administrativos com todos os processos de contratação, obtenção de licenças, confecção de projetos. De modo que o prejuízo financeiro com a descontinuidade é bem maior do que os R$ 6 milhões aproximados.
Vê-se, portanto, a necessidade de aprimoramento das LDO na regulamentação do art. 45 da LRF nesse quesito. 
Outro problema que exsurge do caso em exame é o nível de abrangência da vedação imposta pelo art. 45 da LRF. O dispositivo fala 'a lei orçamentária e as de créditos adicionais só incluirão novos projetos após adequadamente atendidos os em andamento...'. Porém não especifica se a vedação abrange todos os órgãos e programas da União, se se direciona à uma unidade orçamentária específica, programa de governo etc. Isto é, não deixa claro se para a sua aplicação, no caso em análise, deve-se tomar por base apenas os empreendimentos de construção/implantação conduzidos pelo DNIT no Estado do Paraná; se deveria se estender para todos os tipos de empreendimentos conduzidos pelo DNIT no dito estado ou também nos demais; ou ainda, se a amostra deve considerar ações em andamento da União como um todo, o que seria a condição mais gravosa. Nessa última hipótese, qualquer ação inconclusa, independentemente do ministério gestor, se não tivesse recursos assegurados para a sua correta execução, constituiria óbice para a inclusão de novas ações de todos os outros ministérios. 
Por exemplo, nos presentes autos o critério utilizado para o apontamento da irregularidade restringiu-se a obras de construção rodoviária no Estado do Paraná. Não foram incluídas obras de manutenção no mesmo estado, tampouco obras de qualquer natureza em outros estados. Reconhecendo a dificuldade na aplicação prática do dispositivo, optou-se por utilizar o critério menos gravoso para o gestor. No entanto, não há na norma regra que esclareça o nível de recorte, o que precisa ser aprimorado na legislação. É preciso construir um critério que ao mesmo tempo seja exequível e que não retire a eficácia do art. 45 da LRF. Em outras palavras, um recorte por localidade (Município) teria aplicação muito fácil, porém não atenderia ao objetivo perquirido com o art. 45 da LRF. Por outro lado, um recorte para toda a União embora pareça perfeito no sentido de evitar obras paralisadas, passa do ponto no engessamento do Estado é por demais complexo. Um critério ótimo deve estar entre esses dois extremos, porém não neles. 
Diante desses dois problemas relacionados ao cumprimento do art. 45 da LRF: a) falta de definição do nível de recorte adequado para a aplicação do dispositivo (vide itens 54 e 55 supra) ; e b) inadequação do critério para definição de 'projetos ou subtítulos de projetos em andamento' contida no art. 18, II, §1º da LDO 2018, para os fins de configuração de impedimento à inclusão de novas ações (itens 51 a 53 supra) ; considerando que a parte final do art. 45 da LRF reserva para as LDO a regulamentação do dispositivo; tendo em vista que no âmbito do Poder Executivo Federal cabe à Secretaria de Orçamento Federal (Sof) , órgão integrante do Ministério do Planejamento, Desenvolvimento e Gestão (MPDG) , nos termos do art. 9º, I, do Decreto 9.035, de 20 de abril de 2017, c/c o art. 8º da Lei 10.180/2001, coordenar, consolidar e supervisionar a elaboração da lei de diretrizes orçamentárias; e considerando ainda que o Projeto da LDO de 2019 já foi enviado para o Poder Legislativo; cabe determinar ao MPDG que apresente a este Tribunal no prazo de 90 dias proposta de regulamentação do art. 45 da LRF a ser inserida na próxima LDO (LDO 2020) , visando solucionar os problemas aqui identificados.
Item 2) Foi determinado, ainda, ao Departamento Nacional de Infraestrutura de Transportes (DNIT) que informe a este Tribunal, no mesmo prazo da presente oitiva: a)	Em relação às obras: 1) Implantação da BR 487/PR (Contrato 09 00560/2015) ; 2) Implantação da BR-158 - Campo Mourão - Palmital (Contrato 00 00879/2013) ; 3) Duplicação BR-163 - Toledo - Mar. Cândido Rondon (Contrato 09 00837/2014) ; 4) Contorno Oeste de Cascavel (Contrato 09 00555/2016) ; 5) Duplicação da BR-163 - Cascavel - Marmelândia (Contrato 09 00836/2014) ; 2ª Ponte de Foz do Iguaçu (Contrato 00 00608/2014) ;
a.1) Cronograma atualizado para a realização e conclusão das obras, considerando a previsão orçamentária de 2018;
a.2) Valor atualizado dos contratos;
a.3) Valor atualizado dos serviços executados (valor real para os medidos somado com estimativa para os ainda não medidos) ;
a.4) Valor atualizado dos serviços medidos;
a.5) Valor atualizado dos serviços pagos;
a.6) Quais valores de dotação orçamentária para os próximos anos seriam necessários para que os prazos contratuais fossem respeitados, ou, caso não seja mais possível respeitá-los, para que as obras mantivessem um ritmo adequado;
a.7) Se o DNIT considera que as leis orçamentárias e as leis de créditos adicionais têm atendido adequadamente as obras nos últimos anos, e informe o mesmo em relação à ao orçamento de 2018;
a.8) Se houve recentemente diminuição de número de funcionários ou desmobilização em alguma das obras;
a.9) Valor atualizado dos contratos de supervisão atrelados aos contratos principais aqui identificados;
a.10) Valor atualizado dos valores pagos nos contratos de supervisão atrelados aos contratos principais aqui identificados.
Informações Fornecidas:
No Despacho / SRE - PR/COENGE - CAF - PR, o Coordenador de Engenharia da SRE-PR, Sr. Max Alberto Cancian (peça 11, p. 6-7) apresenta tabela contendo os valores atualizados, executados, medidos e pagos para os Contratos 560/2015, 837/2014, 555/2016, 836/2014 (itens 'a.2' a 'a.5') , e os de suas respectivas supervisões, Contratos 834/2015, 400/2015, 819/2016, 397/2015, (itens 'a.9' e 'a.10') .
Em relação aos contratos 879/2013 e 608/2014, o Despacho /SRE-PR informa que estariam sendo conduzidos pela sede da autarquia, não sendo de responsabilidade da superintendência regional (peça 11, p. 5) . No mesmo sentido inclui os cronogramas referentes aos contratos 836/2014 (1023945) , 837/2014 (1016179) , 560/2015 (1021598) e 555/2016 (1031538) (item 'a.1') , excluindo, os contratos 879/2013 e 608/2014 (peça 15, p. 7-22) .
No peça 15, p. 31, que forma o Anexo I do Memorando 31370/2018/CGCONT/DIR/DNIT SEDE, de 11/5/2018, a Coordenação de Acompanhamento de Obras/DNIT-Sede complementa as informações quanto aos valores atualizados, executados, medidos e pagos para os contratos principais e de supervisão.
 No Despacho/DNIT SEDE/DAF/CGOF/CORFJN (peça14, p. 7-10) , a Coordenadora de Finanças/Coordenadora-Geral de Orçamento e Finanças-Substituta, Sra. Eneida Coelho Monteiro informa a quantidade de medições realizadas em relação a cada um dos contratos principais e de supervisão; apresenta tabelas detalhando tais medições; e colaciona espelhos de telas do Siafi para corroborar as suas assertivas. Ressalta que as informações fornecidas se restringem apenas à esfera de atuação da Coordenação de Finanças, baseando-se nos dados constantes nos processos de pagamento, bem como nos sistemas informatizados existentes: Siafi, Sistema de Acompanhamento de Contratos - Siac, e Sistema de Gestão Financeira - SGF. Observa-se, entretanto, que as tabelas apresentadas não refletem a quantidade de medições informadas tanto para os contratos principais quanto para os de supervisão.
Com relação aos itens 'a.6' a 'a.8', o coordenador de engenharia da SRE-PR (peça 11, p. 6-7) informa que não foi possível, considerando os valores atualmente disponíveis na LOA 2018, respeitar os prazos contratuais. Com base nos valores para as obras, para a supervisão e para a desapropriação, bem como o valor ainda disponível na LOA 2018 (para cada empreendimento) , entende que seriam necessárias as seguintes suplementações para 2018 e/ou dotações para os anos seguintes:
Tabela 3 - Valores Necessários para Conclusão de Empreendimentos do DNIT no Paraná.
	Contrato
	Objeto
	Suplementação 2018 e/ou orçamento para os anos seguintes (R$) 

	560/2015
	Implantação da BR-487/PR
	R$ 202.625.355,96

	837/2014
	Duplicação da BR-I63/PR - Toledo-Marechal
	R$ 203.452.857,88

	555/2015
	Contorno Oeste de Cascavel
	R$ 76.961.300,32

	836/2014
	Duplicação da BR-163/PR - Cascavel-Marmelândia
	R$ 388.496.174,20

Fonte: informações prestadas pelo coordenador de engenharia da SRE-PR (peça 11, p. 6-7) 
Considera ainda que as leis orçamentárias e as leis de créditos adicionais não têm atendido adequadamente as obras nos últimos anos, e que foi percebida diminuição de pessoal e equipamentos nas obras devido à restrição orçamentária imposta neste exercício e nos anteriores, (peça 11, p. 6-7) .
Análise
No peça 17 cotejamos os valores atualizados, executados, medidos e pagos para os contratos principais e de supervisão informados tanto pela regional do DNIT (SRE/PR) , quanto pela Coordenação de Acompanhamento de Obras (DNIT/SEDE) . 
Em geral não há incoerência entre as informações fornecidas pela regional e pela sede da autarquia. Também não há grande discrepância entre os valores executados e medidos e os pagos. Apenas o Contrato 837/2014 possui cerca de R$ 10 milhões a descoberto (diferença entre os R$ 64.654.621,58 medidos e os R$ 54.919.529,71 pagos) . Porém, até aqui não se pode precisar as razões para tanto, sendo uma das prováveis a existência de limitações financeiras do DNIT.
O coordenador de engenharia da SRE-PR corrobora os apontamentos da inicial no sentido de que os recursos alocados pelo orçamento nas obras em curso não têm sido suficientes. As dotações necessárias, transcritas no item 61 acima superam em muito as concedidas na LOA 2018 
Ademais, nas previsões orçamentárias apresentadas pela CGCONT, resumidas na tabela 4 abaixo, constata-se de forma bastante nítida que a autarquia não teve orçamento suficiente para o ano corrente nos diversos contratos listados, e que empurra para os anos seguintes as suas respectivas despesas. A exemplo, o Contrato 560/2015, que tem cerca de R$ 1,3 milhões para este ano, espera ter R$ 86,1 milhões em 2019 e R$ 105 milhões em 2020. Não se denota das previsões um planejamento da ação estatal, considerando em cada exercício valores necessários à conclusão das respectivas etapas de serviços, ainda que aproximados e sujeito a alterações. Vê-se uma aposta utópica no futuro para ações que vêm sendo estranguladas no presente.
Tabela 4 - Dotação Prevista para as Obras do DNIT no Paraná.
	Contrato Principal
	Dotação Orçamentária Obra + Supervisão (Segundo CGCONT) 

		2018
	2019
	2020

	560/2015
	1.355.482,10
	86.100.000,00
	105.000.000,00

	837/2014
	88.404.390,06
	96.075.000,00
	96.075.000,00

	555/2016
	-
	52.500.000,00
	27.300.000,00

	836/2014
	48.232.272,98
	105.000.000,00
	105.000.000,00

	879/2013
	-
	105.000.000,00
	105.000.000,00

	608/2014
	900.144,00
	105.000.000,00
	105.000.000,00

			Fonte: CGCONT/DNIT (Peça 15) 
Vale reforçar que já foram gastos mais de R$ 388 milhões nesses seis contratos relacionados, e que os referidos somados possuem um saldo a executar de R$ 1,4 bilhões (cf. peça 17) .
Assim, e de posse das declarações do coordenador de engenharia da superintendência regional quanto à insuficiência de recursos para a manutenção dos cronogramas nos ritmos apropriados, reforça-se a constatação de descumprimento do art. 45 da LRF. 
Item 2. Foi determinado, ainda, ao Departamento Nacional de Infraestrutura de Transportes (DNIT) que informe a este Tribunal, no mesmo prazo da presente oitiva:
b) Apresente o cronograma estimado para a contratação das obras de Adequação de Trecho Rodoviário - Portal de Acesso ao Parque Nacional do Iguaçu - Fronteira Brasil/Argentina - na BR-469/PR - No Estado do Paraná (não PAC) .
No Despacho / SRE - PR/COENGE - CAF - PR, o Coordenador de Engenharia da SRE-PR (peça 11, p. 6-7) informa que o assunto não é de competência da superintendência, eis que não se trata de obra delegada. Sugere o encaminhamento da questão para a Diretoria de Infraestrutura Rodoviária.
O Diretor de Planejamento e Pesquisa, Sr. André Martins de Araújo, por meio do Memorando 34664/2018/ÓRGÃO DE CONTROLE - DPP/DPP/DNIT SEDE, de 23/5/2018, (peça 14, p. 3) , informa que não há previsão de cronograma a ser apresentado, considerando que o projeto doado se encontra em fase inicial de análise.
Análise
A declaração fornecida pelo Diretor de Planejamento de Pesquisa no sentido de que não há previsão de cronograma porquanto não existe projeto aprovado apenas reitera a falta de planejamento da ação estatal. 
Surpreende que tantos outros contratos em curso sejam preteridos por uma ação que sequer projeto aprovado possui. Não só as perdas financeiras diretas dos gastos já realizados, eventuais retrabalhos e concessão de reequilíbrios para as contratadas em virtude dos atrasos causados pela administração, mas também o desrespeito e desprestígio aos trabalhos técnicos e administrativos por trás de cada um dos contratos que já foi celebrado (anteprojeto, projeto, processo licitatório, licenças etc.) são subjugados pela decisão de pulverizar ações, investir em novo empreendimento, que, repita-se, segundo informações dadas, tem apenas um projeto doado em análise. 
Verifica-se que a dotação concedida para o empreendimento na LOA 2018 também é fruto de emenda parlamentar da bancada do Paraná (Emenda 7117 0014, conforme consulta a site da Câmara dos Deputados: http://www2.camara.leg.br/orcamento-da-uniao/leis-orcamentarias/loa/orcamento_brasil_loa_resultado, acesso em 4/7/2018) . Consta na Programática 2087.7X66.0041, com R$ 50.000,000,00 na LOA 2018.
Contudo, por ainda não ter projeto aprovado sequer no DNIT (entidade realizadora da obra) quanto mais nos órgãos ambientais, segundo o art. 33 da Lei 4.320/1964 a emenda não poderia ter sido admitida. Por isso e porque conforme análise conjunta dos demais tópicos da presente instrução verifica-se descumprimento do art. 45 da LRF, tem-se que a inclusão da referida rubrica na LOA 2018 foi irregular e que o DNIT não deve iniciar tal empreendimento. 
Da Necessidade de Medida Cautelar 
As respostas apresentadas não afastaram a irregularidade que motivou a proposta de medida cautelar contida na inicial. Porém, considerando que em decorrência do Acórdão 1095/2018-TCU-Plenário - Relator: Ministro Augusto Nardes - o certame foi anulado pelo superintendente regional da autarquia, afastou-se o perigo da demora (perigo de dano irreparável, caracterizado pela urgência, pelo fundado receio de grave lesão ao Erário e/ou ao interesse público, ou pelo risco de ineficácia da decisão de mérito) . 
Com relação ao outro empreendimento: a Adequação de Trecho Rodoviário - Portal de Acesso ao Parque Nacional do Iguaçu - Fronteira Brasil/Argentina - na BR-469/PR - No Estado do Paraná (não PAC) - embora não tenha constituído objeto inicial da presente representação, a irregularidade vale para ele também, assim como a repercussão quanto à não continuidade que será proposta nesta instrução. Contudo, conforme declarado pela DPP/DPP/DNIT SEDE (peça 14, p. 3) o empreendimento ainda está em fase inicial do projeto, o que igualmente afasta o perigo da demora. 
Além disso, com base na resposta à oitiva e às diligências realizadas em virtude das ocorrências aqui tratadas, o processo já está em condições de instrução de mérito (art. 276, §6º, segunda parte, do Regimento Interno/TCU) . Deste modo, considera-se desnecessária a adoção de medida cautelar. 
CONCLUSÃO
A instrução inicial desta unidade técnica pode ser conhecida como representação, satisfeitos os requisitos de admissibilidade previstos nos arts. 235 e 237, inciso VI, do Regimento Interno deste Tribunal. Ademais, a análise realizada nos autos concluiu pela procedência da irregularidade apontada.
Por outro lado, as informações de que a Concorrência 0051/2016-09, objeto inicial da representação, foi anulada; e que a ação Adequação de Trecho Rodoviário - Portal de Acesso ao Parque Nacional do Iguaçu - Fronteira Brasil/Argentina - na BR-469/PR - No Estado do Paraná (não PAC) está em estágio inicial de concepção; afastam o perigo da demora, e, portanto, tornam desnecessária a adoção de medida cautelar por parte deste Tribunal.
Com relação à irregularidade apontada, em obediência ao art. 45 da LRF, será proposta determinação ao DNIT para que se abstenha de incluir dotação em proposta orçamentária ou iniciar (licitar e/ou contratar) qualquer empreendimento rodoviário no Estado do Paraná que não seja manutenção e conservação, sem que haja recursos suficientes para a adequada execução dos empreendimentos já iniciados, a exemplo, os a seguir identificados: 1) Implantação da BR 487/PR (Contrato 09 00560/2015) ; 2) Implantação da BR-158 - Campo Mourão - Palmital (Contrato 00 00879/2013) ; 3) Duplicação BR-163 - Toledo - Mar. Cândido Rondon (Contrato 09 00837/2014) ; 4) Contorno Oeste de Cascavel (Contrato 09 00555/2016) ; 5) Duplicação da BR-163 - Cascavel - Marmelândia (Contrato 09 00836/2014) ; 6) 2ª Ponte de Foz do Iguaçu (Contrato 00 00608/2014) ; ressalvando-se da vedação apenas os impedimentos de ordem técnica devidamente comprovados, que impeçam a alocação de recursos ou a consecução de algum dos empreendimentos listados, ou ainda, a decisão do gestor, pela descontinuidade de algum dos empreendimentos por razões de interesse público devidamente motivadas.
Ademais, considerando a vinculação ministerial do DNIT ao Ministério dos Transportes, Portos e Aviação Civil (MT) e a participação deste na elaboração da proposta orçamentária que é enviada anualmente ao Congresso Nacional, será proposto ao MT que garanta o cumprimento da determinação proposta no item precedente.
No mesmo sentido, considerando que à luz dos arts. 88 e 89 do Regimento Interno do DNIT (Resolução DNIT 26, de 5 de maio de 2016) , cabe à Diretoria de Infraestrutura Rodoviária do DNIT (DIR/DNIT) gerir as rubricas do orçamento da união, administrar e gerenciar a execução de programas de construção rodoviária, será proposto, como medida de aprimoramento na governança da autarquia, recomendação ao DNIT, para que a sua Diretoria de Infraestrutura Rodoviária (DIR) atue no sentido de garantir que situações como a avistada nos presentes autos não ocorra novamente em outras esferas/regionais do DNIT, isto é, que não se permita a inclusão em proposta orçamentária, a publicação de editais de licitação e assinatura de contratos relacionados à infraestrutura rodoviária, exceto as manutenções e conservações e os registro de preços, sem que haja dotação orçamentária suficiente e que sejam cumpridos o art. 45 da LRF e as regulamentações a este artigo que forem veiculadas nas Leis de Diretrizes Orçamentárias de cada exercício.
Ainda, será proposto dar ciência ao Congresso Nacional a respeito da seguinte irregularidade: a inclusão de novas ações nas leis orçamentárias por meio de emendas parlamentares, como as Emendas ao PLOA 2018 n. 7117 0008 - 26. 782. 2087. 7V25. 0041 - Construção de Contorno Rodoviário - Maringá - Paiçandu - Sarandi - Marialva - na BR-376/PR - No Estado do Paraná e 7117 0014 - Adequação de Trecho Rodoviário - Portal de Acesso ao Parque Nacional do Iguaçu - Fronteira Brasil/Argentina - na BR-469/PR - No Estado do Paraná (não PAC) , sem que haja recursos suficientes para a conclusão dos empreendimentos rodoviários sob responsabilidade do DNIT em andamento no Estado do Paraná, constitui infração ao art. 45 da Lei de Responsabilidade Fiscal e ao art. 18 da Lei de Diretrizes Orçamentárias de 2018 Lei 13.473, de 8 de agosto de 2017.
Diante das lacunas normativas relacionadas ao cumprimento do art. 45 da LRF: a) falta de definição do nível de recorte adequado para a aplicação do dispositivo (vide itens 54 e 55) ; e b) inadequação do critério para definição de 'projetos ou subtítulos de projetos em andamento' contida no art. 18, II, §1º da LDO 2018, para os fins de configuração de impedimento à inclusão de novas ações (itens 51 a 53) ; considerando que a parte final do art. 45 da LRF reserva para as LDO a regulamentação do dispositivo; tendo em vista que no âmbito do Poder Executivo Federal cabe à Secretaria de Orçamento Federal (Sof) , órgão integrante do Ministério do Planejamento, Desenvolvimento e Gestão (MPDG) , nos termos do art. 9º, I, do Decreto 9.035, de 20 de abril de 2017, c/c o art. 8º da Lei 10.180/2001, coordenar, consolidar e supervisionar a elaboração da lei de diretrizes orçamentárias; e considerando ainda que o Projeto da LDO de 2019 já foi enviado para o Poder Legislativo; será proposta determinação ao MPDG no sentido de que apresente a este Tribunal, no prazo de 90 dias, proposta de regulamentação do art. 45 da LRF a ser inserida na próxima LDO (LDO 2020) , visando solucionar os problemas aqui identificados.
Por fim, considerando que as propostas apresentadas envolvem o DNIT (Sede) e a Secretaria Nacional de Transportes Terrestre e Aquaviário do MT, unidades da clientela da SeinfraRodoviaAviação (conforme Portaria-Segecex 16, de 27 de junho de 2017) , e que abordam atividades de competência da Secretaria de Macroavaliação Governamental (Semag) - elaboração da LDO e aferição da responsabilidade fiscal, previstas e do art. 43, VIII e XII da Resolução TCU 284/2016, será proposto o envio de cópia da decisão às referidas secretarias.
Proposta de Encaminhamento
Ante o exposto, submetem-se os autos à consideração superior, propondo:
2.7. conhecer da presente representação, satisfeitos os requisitos de admissibilidade previstos nos arts. 235 e 237, inciso VI, do Regimento Interno deste Tribunal; para no mérito considerá-la procedente;
2.8. indeferir a proposta de aplicação de medida cautelar formulada na instrução inicial (peça 7, item 35, 'b', tendo em vista a inexistência dos elementos necessários para sua adoção;
2.9. com base no art. 250, II, c/c o art. 237, parágrafo único, do Regimento Interno/TCU, determinar:
2.9.1. ao Departamento Nacional de Infraestrutura de Transportes (DNIT)  que se abstenha de incluir dotação em proposta orçamentária ou iniciar (licitar e/ou contratar) qualquer empreendimento rodoviário no Estado do Paraná que não seja manutenção e conservação, sem que haja recursos suficientes para a adequada execução dos empreendimentos já iniciados, a exemplo, os a seguir identificados: 1) Implantação da BR 487/PR (Contrato 09 00560/2015) ; 2) Implantação da BR-158 - Campo Mourão - Palmital (Contrato 00 00879/2013) ; 3) Duplicação BR-163 - Toledo - Mar. Cândido Rondon (Contrato 09 00837/2014) ; 4) Contorno Oeste de Cascavel (Contrato 09 00555/2016) ; 5) Duplicação da BR-163 - Cascavel - Marmelândia (Contrato 09 00836/2014) ; 6) 2ª Ponte de Foz do Iguaçu (Contrato 00 00608/2014) ; ressalvando-se da vedação apenas os impedimentos de ordem técnica devidamente comprovados, que impeçam a alocação de recursos ou a consecução de algum dos empreendimentos listados, ou ainda, a decisão do gestor, pela descontinuidade de algum dos empreendimentos por razões de interesse público devidamente motivadas;
2.9.2.  ao Ministério dos Transportes, Portos e Aviação Civil (MT) , órgão vinculador do DNIT e responsável pela consolidação da proposta orçamentária da pasta, que garanta o cumprimento da determinação contida no item precedente;
2.9.3. ao Ministério do Planejamento, Desenvolvimento e Gestão (MPDG) , que apresente a este Tribunal, no prazo de 90 dias, proposta de regulamentação do art. 45 da LRF a ser inserida na próxima LDO (LDO 2020) , visando solucionar os problemas identificados nos itens 51 a 55 desta instrução, quais sejam: a) falta de definição do nível de abrangência da vedação imposta no art. 45 da LRF estipulando critério de recorte ao mesmo tempo exequível e que garanta a eficácia do art. 45 da LRF (itens 54 e 55) ; e b) inadequação do critério para definição de 'projetos ou subtítulos de projetos em andamento' contida no art. 18, II, §1º da LDO 2018, para os fins de configuração de impedimento à inclusão de novas ações (itens 51 a 53) ;
2.10. com base no art. 250, III, c/c o art. 237, parágrafo único, do Regimento Interno/TCU, recomendar ao Departamento Nacional de Infraestrutura de Transportes (DNIT)  que faça a sua Diretoria de Infraestrutura Rodoviária (DIR/DNIT) atuar no sentido de garantir que situações como a avistada nos presentes autos não ocorra novamente em outras esferas/regionais do DNIT, isto é, que a referida Diretoria não permita a inclusão em proposta orçamentária, a publicação de editais de licitação e assinatura de contratos relacionados à infraestrutura rodoviária, exceto as manutenções e conservações e os registro de preços, sem que haja dotação orçamentária suficiente e que sejam cumpridos o art. 45 da LRF e as regulamentações a este artigo que forem veiculadas nas Leis de Diretrizes Orçamentárias de cada exercício (itens 28 e 49) ;
2.11. Dar ciência ao Congresso Nacional a respeito da seguinte irregularidade: a inclusão de novas ações nas leis orçamentárias por meio de emendas parlamentares, como as Emendas ao PLOA 2018 n. 7117 0008 - 26. 782. 2087. 7V25. 0041 - Construção de Contorno Rodoviário - Maringá - Paiçandu - Sarandi - Marialva - na BR-376/PR - No Estado do Paraná e n. 7117 0014 - Adequação de Trecho Rodoviário - Portal de Acesso ao Parque Nacional do Iguaçu - Fronteira Brasil/Argentina - na BR-469/PR - No Estado do Paraná (não PAC) , sem que haja recursos suficientes para a conclusão dos empreendimentos rodoviários sob responsabilidade do DNIT em andamento no Estado do Paraná, constitui infração ao art. 45 da Lei de Responsabilidade Fiscal e ao art. 18 da Lei de Diretrizes Orçamentárias de 2018 Lei 13.473, de 8 de agosto de 2017 (itens 23-47 e 71-74) ;
2.12. Autuar processo de monitoramento para avaliar o cumprimento da medida proposta no item 86.3.3;
2.13. Encaminhar cópia da deliberação que vier a ser proferida para conhecimento da Secretaria de Fiscalização de Infraestrutura Rodoviária e de Aviação Civil (SeinfraRodoviaAviação) e da Secretaria de Macroavaliação Governamental (Semag) ;
2.14. Arquivar os autos, nos termos do art. 169, III, do Regimento Interno/TCU."
3.	Ante a natureza da matéria envolvida na instrução de mérito da Secex/PR, solicitei o pronunciamento da Secretaria de Macroavaliação Governamental (Semag) , especialmente em virtude da proposta de determinação ao então Ministério do Planejamento, Desenvolvimento e Gestão, formulada por aquela secretaria, para adoção de providências a fim de regulamentar norma legal (peça 21) .
4.	A Semag opinou por intermédio da instrução final inserta à peça 55, cujo teor transcrevo a seguir:
"INTRODUÇÃO
	Trata-se de representação formulada pela então Secretaria de Controle Externo no Estado do Paraná (Secex-PR) , acerca de possíveis irregularidades na Concorrência Pública 51/2016-09, conduzida pela Superintendência Regional do Departamento Nacional de Infraestrutura de Transportes no Estado do Paraná (DNIT/PR) para contratar a execução de serviços das obras de implantação e pavimentação na Rodovia BR-376/PR - Contorno Sul Metropolitano de Maringá/PR. 
2.	Por solicitação da ministra relatora Ana Arraes (peça 21) , analisa-se nesta oportunidade a pertinência e a viabilidade de se exigir a regulamentação do art. 45 da Lei Complementar 101/2000, Lei de Responsabilidade Fiscal (LRF) , nos termos da proposta de encaminhamento formulada pela unidade técnica à peça 18:
86.3.3. ao Ministério do Planejamento, Desenvolvimento e Gestão (MPDG) , que apresente a este Tribunal, no prazo de 90 dias, proposta de regulamentação do art. 45 da LRF a ser inserida na próxima LDO (LDO 2020) , visando solucionar os problemas identificados nos itens 51 a 55 desta instrução, quais sejam: a) falta de definição do nível de abrangência da vedação imposta no art. 45 da LRF estipulando critério de recorte ao mesmo tempo exequível e que garanta a eficácia do art. 45 da LRF (itens 54 e 55) ; e b) inadequação do critério para definição de 'projetos ou subtítulos de projetos em andamento' contida no art. 18, II, §1º da LDO 2018, para os fins de configuração de impedimento à inclusão de novas ações (itens 51 a 53) ;
3.	O referido art. 45 da LRF dispõe que:
Observado o disposto no § 5º do art. 5º, a lei orçamentária e as de créditos adicionais só incluirão novos projetos após adequadamente atendidos os em andamento e contempladas as despesas de conservação do patrimônio público, nos termos em que dispuser a lei de diretrizes orçamentárias. Parágrafo único: O Poder Executivo de cada ente encaminhará ao Legislativo, até a data do envio do projeto de lei de diretrizes orçamentárias, relatório com as informações necessárias ao cumprimento do disposto neste artigo, ao qual dará ampla divulgação.
HISTÓRICO
4.	A motivação da presente representação consistiu pontualmente no início de novo empreendimento sob responsabilidade da Superintendência Regional do Departamento Nacional de Infraestrutura de Transportes no Estado do Paraná (DNIT/PR) , tendo por objeto a implantação e a pavimentação do Contorno Sul Metropolitano de Maringá/PR, na Rodovia BR-376/PR, com extensão de 32,3 Km.
5.	Aludido empreendimento foi contemplado na Lei 13.587/2018, Lei Orçamentária Anual do exercício financeiro de 2018 (LOA/2018) na classificação orçamentária 10.39252.26.782.2087.7V25, com dotação estipulada em R$ 70 milhões, via emenda parlamentar de bancada. Contudo, o total do empreendimento, segundo edital de licitação Concorrência Pública 51/2016-09, era de R$ 337,4 milhões. A mencionada licitação foi anulada em razão de indícios de irregularidades apuradas no TC Processo 000.056/2018-9 (Acórdão 1095/2018-TCU-Plenário, Relator Ministro Augusto Nardes) .
6.	A então Secex-PR, em instrução de mérito (peça 18) , sustentou que diversos empreendimentos rodoviários federais em vigor naquela unidade da Federação enfrentam carência de recursos para a correta execução, enquanto novos empreendimentos são lançados, sem a existência de recursos suficientes, o que descumpriria o art. 45 da Lei de Responsabilidade Fiscal.
7.	A unidade técnica enfatizou ainda que a Lei 13.473/2017, Lei de Diretrizes Orçamentárias para o exercício de 2018 (LDO/2018) , art. 18, menciona que o orçamento anual e os créditos especiais somente incluirão ações ou subtítulos 'novos' se tiverem sido adequada e suficientemente contemplados os projetos e os seus subtítulos 'em andamento', entendidos 'em andamento' os empreendimentos que apresentarem execução financeira, individualmente, acima de 20% dos seus custos totais estimados. 
8.	A unidade representante compreende que esse percentual (20%) é excessivo e que não condiz com os objetivos dispostos no art. 45 da LRF, uma vez que abre possibilidade para que diversos empreendimentos sejam iniciados, tenham percentuais de execução reduzidos e, por isso, corram o risco de serem deixados de lado.
9.	A título de exemplificação, a unidade elencou seis empreendimentos rodoviários sob responsabilidade do DNIT/PR, evidenciando que somente dois deles possuíam percentual de execução financeira acima de 20%. Nessa esteira, a unidade representante vislumbrou a necessidade de aprimoramento das LDOs na regulamentação do art. 45 da LRF.
10.	Outra preocupação externada pela unidade representante concerne à falta de definição do nível de abrangência do art. 45 da LRF quanto à dimensão estrutural (órgãos/unidades orçamentárias) ou geográfica (municípios/unidades da Federação) dos novos projetos a serem incluídos nas leis orçamentárias anuais.
11.	Destarte, em conclusão, a unidade representante propôs, dentre outras medidas, determinar ao então Ministério do Planejamento, Desenvolvimento e Gestão (MPDG) (item 86.3.3, peça 18) que apresentasse ao Tribunal de Contas da União, no prazo de noventa dias, proposta de regulamentação do art. 45 da LRF a ser inserida na próxima LDO visando solucionar problemas identificados na análise processual.	 
12.	A ministra relatora, ao analisar a proposta de encaminhamento da unidade representante, tendo em vista inclusão de determinação ao então MPDG, considerou necessário solicitar pronunciamento desta Secretaria de Macroavaliação Governamental (Semag) quanto ao encaminhamento desta representação, em especial sobre a aventada determinação ao MPDG (item 86.3.3, peça 18) , conforme despacho à peça 21.
13.	No âmbito da Semag, a instrução inicial (peça 23) destacou que o tema objeto da representação é transversal e bastante amplo, passando por diversas áreas do governo e que uma decisão do TCU nos autos poderia impactar não somente os órgãos/entidades envolvidos na proposta de encaminhamento, mas toda a administração pública federal, inclusive estadual e municipal, já que estados e municípios são os principais beneficiários das obras públicas federais.
14.	Acrescentou-se que, sob o aspecto orçamentário, a amplitude do tema pode fazer com que uma decisão do TCU impacte de forma sistemática o processo orçamentário e de programação financeira do governo federal, exigindo-se, portanto, antes de uma proposta de mérito, um debate mais amplo com os órgãos centrais que compõem o sistema de administração financeira, planejamento e orçamento federais, previstos na Lei 10.180/2001.
15.	Nesse sentido, propôs-se realizar oitivas e diligências ao Ministério do Planejamento, Desenvolvimento e Gestão, ao Ministério da Fazenda e à Casa Civil da Presidência da República, a fim de que se manifestassem sobre:
	i) a proposta de encaminhamento contida na instrução de mérito da Secex-PR (peça 18) ;
	ii) a aplicação do art. 45 da LRF;
	iii) os requisitos mínimos para cumprimento do referido dispositivo e do art. 18 da LDO/2018;
	iv) os requisitos para a conceituação de empreendimentos 'em andamento', fixada na LDO/2018 [e nas anteriores] no percentual de 20%.
16.	Autorizadas pela ministra relatora, as oitivas foram realizadas mediante as seguintes comunicações: Ofício 0182/2018-TCU/Semag, de 24/8/2018 - Oitiva ao Ministério do Planejamento, Desenvolvimento e Gestão (peça 29) ; Ofício 0183/2018-TCU/Semag, de 24/8/2018 - Oitiva ao Ministério da Fazenda (peça 30) ; e 0184/2018-TCU/Semag, de 24/8/2018 - Oitiva à Casa Civil da Presidência da República (peça 31) . Por sua vez, as diligências foram realizadas mediante as seguintes comunicações: Ofício 0185/2018-TCU/Semag, de 24/8/2018 - Diligência ao Ministério do Planejamento, Desenvolvimento e Gestão (peça 32) ; Ofício 0186/2018-TCU/Semag, de 24/8/2018 - Diligência ao Ministério da Fazenda (peça 33) ; e 0187/2018-TCU/Semag, de 24/8/2018 - Diligência à Casa Civil da Presidência da República (peça 34) .
17.	A seguir serão apresentados os principais aspectos das repostas encaminhadas pelas então Pastas envolvidas nas oitivas e diligências realizadas pela Semag. As análises das respostas serão efetivadas na seção 'exame técnico' desta instrução. 
RESPOSTAS ÀS OTIVAS E ÀS DILIGÊNCIAS
Ministério do Planejamento, Desenvolvimento e Gestão (MPDG) (peça 42) 
18.	O então MPDG encaminhou manifestação à oitiva e à diligência por meio do Ofício 81683/2018-MP, de 14/9/2018, juntamente com a Nota Técnica Conjunta 172/2018-MP, emitida pela Secretaria de Orçamento Federal (SOF) (peça 42) .
19.	Segundo esclarecimentos da SOF, no que concerne à conceituação de 'empreendimentos em andamento', fixados a partir de 20% dos custos financeiros destes, a matéria vem sendo tratada ao longo das Leis de Diretrizes Orçamentárias desde 1991, ou seja, desde antes da entrada em vigor da Lei Complementar 101/2000 (Lei de Responsabilidade Fiscal) . 
20.	A primeira Lei de Diretrizes Orçamentárias após a Constituição Federal de 1988, a Lei 7.800, de 10/7/1989, estipulou esse percentual em 10%. Todas as demais LDOs passaram a ser de 20%, sem, contudo, constar estudos ou pareceres técnicos para justificar a majoração desse percentual. 
21.	Nesse caso, a SOF entende que, tendo em vista o longo tempo em que a matéria é regrada de maneira estável nas LDOs anuais, o critério adotado para caracterização de empreendimentos em andamento estaria consolidado até então. Até porque, segundo a SOF, o TCU já se manifestou favoravelmente ao adequado regramento do art. 45 pelas LDOs no âmbito do TC Processo 009.040/2016-1.
22.	Quanto ao nível de abrangência do art. 45 da LRF (institucional ou geográfico) , a SOF entende que a previsão de recortes na legislação não alcançaria resultados adicionais, uma vez que sua observância implica o cumprimento da restrição no conjunto da proposta orçamentária de cada órgão, e, por conseguinte, do Projeto de Lei Orçamentária Anual (PLOA) .
23.	Acrescenta que, para que a norma não seja tão rígida e tendo em vista a pluralidade de investimentos em âmbito nacional, não há impedimento para que cada órgão setorial aplique a abordagem que seja mais conveniente, seja baseada na adoção de recortes institucionais (por unidades orçamentárias ou unidades gestoras) , geográficos (nos diferentes subsetores que compõem cada Pasta) ou na não adoção de recortes.
24.	A SOF enfatiza que a observância do art. 45 da LRF cabe aos órgãos setoriais, dada a assimetria de informação entre estes e o órgão central do Sistema de Planejamento e de Orçamento Federal (SPOF) . Pontua que, em razão do caráter dinâmico implícito à execução dos investimentos e do fato de as ações de gestão relacionadas à execução estarem a cargo das respectivas unidades, foi proposta e aprovada pelo Congresso Nacional a inclusão de parágrafo na, Lei 13.707/2018, LDO/2019, explicitando o entendimento de que cabe aos órgãos setoriais do SPOF, ou equivalentes, a responsabilidade pelas informações que comprovem a observância do referido dispositivo.
25.	Nesse sentido, a SOF informa que, quando do encaminhamento dos ofícios de divulgação dos limites orçamentários para elaboração das propostas orçamentárias dos órgãos setoriais, reforçou/reforça a responsabilidade quanto à observância dos requisitos do art. 45 da LRF (v.g. §3º do art. 18 da LDO/2019) .
Ministério da Fazenda (MF) (peça 52) 
26.	A Secretaria Executiva do então Ministério da Fazenda encaminhou resposta à oitiva e à diligência por meio do Ofício SEI 606/2018/SE-MF, de 9/10/2018 (peça 52) , anexando parecer técnico emitido pela Secretaria do Tesouro Nacional (STN) , via Nota Conjunta SEI 2/2018/CPLAN/COFIN/SUGEF/STN-MF, de 26/9/2018.
27.	De início, afirma-se que o MF, por intermédio da STN, área afeta ao tema ora analisado, não dispõe de pareceres, estudos, notas técnicas ou normativos relativos à aplicação do art. 45 da LRF ou sobre fixação do percentual de 20% de que trata o § 1º do art. 18 da LDO/2018.
28.	Quanto aos critérios para o cumprimento do disposto no art. 45 da LRF, o MF aponta que o setor responsável é a Secretaria de Orçamento Federal (SOF) , por meio da Lei de Diretrizes Orçamentárias, e que cabe aos órgãos setoriais observarem as normas existentes para a elaboração e execução de seus orçamentos, conforme critérios mais detalhados insertos no § 3º do art. 18 da LDO/2019.
Casa Civil da Presidência da República (peças 43 e 44) 
29.	Quanto à manifestação da oitiva acerca da proposta de encaminhamento constante da peça 18, a Casa Civil da Presidência da República somente informou que está ciente dos encaminhamentos dados ao feito, já que não teve nenhuma determinação expressa à Pasta (peça 43) .
30.	Relativamente à diligência realizada, a Casa Civil informou (peça 44) que não possui pareceres, estudos, notas técnicas e normativos relacionados com a aplicação e a verificação do art. 45 da LRF e dispositivos correlatos das Leis de Diretrizes Orçamentárias, sendo atribuições inerentes ao Ministério do Planejamento, Desenvolvimento e Gestão, nos termos do Decreto 9.035/2017, c/c o art. 8º da Lei 10.180/2001.
31.	Não obstante, a Casa Civil expressou que possui preocupação cotidiana de zelar pela responsabilidade fiscal em relação ao cômputo global da ação governamental e sempre no nível estratégico, o que inclui reforçar o requisito da suficiência de recursos para os projetos já iniciados para introdução de novos empreendimentos nas leis orçamentárias.
32.	A Casa Civil esclarece que, nessa atuação estratégica, há duas ações cruciais em curso na Presidência da República [em 2018] para o reforço da disciplina do art. 45 da LRF: 1) o Programa Avançar, que tem o objetivo de finalizar 7.439 obras que estavam paralisadas em novembro de 2017, data de lançamento do programa, com investimentos previstos de R$ 130,9 bilhões e conclusão das obras até o final de 2018, a cargo da Secretaria-Geral da Presidência da República; 2) a proposta de inserção de uma sistemática de banco de projetos na Nova Lei Complementar de Finanças Públicas.
33.	Pontua que o Projeto da Nova Lei Complementar de Finanças Públicas, que substituirá a Lei 4.320/1964, tramita na Câmara dos Deputados como PLP 295/2016, após aprovação no Senado Federal. O Poder Executivo constituiu grupo de trabalho para apresentar proposta de texto, incluindo o § 1º do art. 5º ao projeto de lei para constar que 'somente poderá ser incluído na lei orçamentária projeto de investimento que conste do banco de projetos'.
34.	No entendimento da Casa Civil, o requisito de inclusão prévia de projeto de investimento de vulto significativo em banco de projetos para inclusão em lei orçamentária anual é tendente a obstar a inclusão de projetos internamente insubsistentes ou que concorram com a suficiência de dotações em outros empreendimentos, e alcança a iniciativa de qualquer Poder, o que é significativo no caso em particular, em que houve inclusão de dotação por emenda parlamentar.
35.	Quanto à necessidade de aprimoramento da LDO na regulamentação do art. 45 da LRF, conforme proposto pela unidade representante, a Casa Civil considera que introduzir os dispositivos para resolver os problemas apontados pelo TCU e mesmo a vedação de que somente poderá ser incluído na lei orçamentária projeto de investimento que conste do banco de projetos pode não ser a melhor solução, haja vista que a Lei de Diretrizes Orçamentárias tem vigência anual e não perene.
36.	Ainda segundo a Casa Civil, com a vigência anual da LDO, há que se considerar a possibilidade de risco de afrouxamento sucessivo da disciplina inicialmente instituída ao longo dos anos de elaboração e apreciação, que dificilmente seria restituída à rigidez inicial quando da aprovação da Nova Lei Complementar de Finanças Públicas. Ademais, alterações anuais no regramento de investimentos plurianuais, alguns com mais de uma década de execução, podem conduzir a inseguranças jurídicas, ineficiências econômicas e até mesmo favorecer a geração de obras inacabadas.
EXAME TÉCNICO
37.	Nesta seção analisam-se as manifestações apresentadas pelos órgãos superiores, cotejando-as com a proposta de encaminhamento lançada pela Secex-PR (peça 18, item 86.3.3) , em especial sobre dois aspectos principais:
	i) 	falta de definição do nível de abrangência da vedação imposta no art. 45 da LRF, estipulando critério de recorte ao mesmo tempo exequível e que garanta a eficácia desse dispositivo legal; e
	ii)	inadequação do critério para definição de 'projetos ou subtítulos de projetos em andamento' contida no art. 18, II, § 1º da LDO/2018, para fins de configuração de impedimento à inclusão de novas ações. 
38.	Inicialmente, sobre as oitivas realizadas em relação às propostas de encaminhamento formuladas pela então Secex-PR, peça 18, itens 86, 86.1, 86.2, 86.3, 86.3.1, 86.3.2, 86.3.3 e 86.4, os órgãos não opuseram quaisquer divergências ou observações adicionais, concentrando-se em especial no teor do subitem 86.3.3, que tratou de determinação ao então Ministério do Planejamento, Desenvolvimento e Gestão no sentido de apresentar ao TCU, em noventa dias, proposta de regulamentação do art. 45 da Lei de Responsabilidade Fiscal.
39.	Quanto às diligências, sobre pareceres, estudos e notas técnicas que demonstrem o entendimento dos órgãos sobre a aplicação do art. 45 da LRF, bem como normativos que definam requisitos mínimos para cumprimento do referido dispositivo e do art. 18 da LDO/2018, assim como pareceres, estudos e notas técnicas que embasaram a fixação do percentual de 20% de que trata o §1º do art. 18 da LDO/2018, o então Ministério da Fazenda e a Casa Civil expressaram não possuir tais instrumentos, sem prejuízo de tecerem comentários sobre o assunto. 
40.	Já o MPDG, por meio da Secretaria de Orçamento Federal (SOF) , informou que a matéria vem sendo disciplinada, no âmbito da União, nas Leis de Diretrizes Orçamentárias desde 1991 e que o TCU já se manifestou favoravelmente ao adequado regramento do art. 45 da LRF pelas LDOs, no âmbito do TC Processo 009.040/2016-1 (Monitoramento) .
41.	Acerca da manifestação do TCU mencionada pela SOF no item precedente, deve-se ressaltar que resultou de fiscalização (TC Processo 025.203/2015-0) , a partir da qual o Tribunal recomendou ao então Ministério do Planejamento, Orçamento e Gestão que (Acórdão 128/2016-TCU-Plenário, item 9.2) :
 (...) visando ao pleno e efetivo cumprimento do art. 45 da LRF, inclua na Lei Orçamentária Anual da União (LOA) , a exemplo do que já é feito no âmbito do Distrito Federal, anexos específicos que evidenciem os projetos em andamento e as despesas com conservação do patrimônio público, uma vez que a atual organização do orçamento, com essas despesas pulverizadas em várias rubricas, dificulta a verificação desses gastos.
42.	Em sede de monitoramento da determinação supra, ao se analisar a manifestação do MPDG (peça 9 do TC Processo 009.040/2016-1) , entendeu-se que as leis de diretrizes orçamentárias da União têm disciplinado a contento a necessidade de observância do disposto no art. 45 da LRF, bem como a forma de apresentação das informações comprobatórias do seu atendimento, quais sejam, as dotações relativas aos projetos em andamento, aos novos projetos e à conservação do patrimônio público (item 24 da instrução, peça 18, TC Processo 009.040/2016-1) .
43.	Após a análise acima referida foi proferido o Acórdão de Relação 765/2018-TCU-Plenário, no sentido de 'considerar cumprida a recomendação expedida ao Ministério do Planejamento, Desenvolvimento e Gestão por meio do item 9.2 do Acórdão 128/2016 prolatado pelo Plenário do TCU, no âmbito do TC Processo 025.203/2015-0'. 
44.	A Secretaria de Orçamento Federal defende, ainda, que a norma não deva ser tão rígida para conter recorte institucional ou geográfico, tendo em vista a pluralidade de investimentos em âmbito nacional. Enfatiza que a LDO/2019 inseriu regramento no sentido de induzir os órgãos setoriais do Sistema de Planejamento e de Orçamento Federal a atenderem ao disposto no art. 45 da LRF.
45.	Com efeito, a LDO/2019 (Lei 13.307/2018, art. 18, §3º) , assim como a LDO/2020 (Lei 13.898/2019, art. 19, § 3º) enfatizam que os órgãos setoriais do Sistema de Planejamento e de Orçamento Federal, ou equivalentes, são responsáveis pelas informações que comprovem a observância quanto ao atendimento do art. 45 da Lei de Responsabilidade Fiscal. Destaque-se que foi acrescentada à LDO/2020, no âmbito da Comissão Mista de Orçamento do Congresso Nacional, a obrigatoriedade pelos órgãos setoriais, de registros de projetos sob sua supervisão, por Estado ou Distrito Federal, pelo menos com informações de custo, da execução física e financeira da localidade, nos seguintes termos:
Art. 19. O Projeto e a Lei Orçamentária de 2020 e os créditos especiais, observado o disposto no art. 45 da Lei de Responsabilidade Fiscal e atendido o disposto no art. 2º desta Lei, somente incluirão ações ou subtítulos novos se:
I - tiverem sido adequada e suficientemente contemplados:
a) as despesas mencionadas no art. 3º; e
b) os projetos e seus subtítulos em andamento;
II - os recursos alocados, no caso dos projetos, viabilizarem a conclusão de uma etapa ou a obtenção de uma unidade completa, considerando-se as contrapartidas de que trata o § 1º do art. 75; e
III - a ação estiver compatível com a Lei do Plano Plurianual 2020-2023.
§ 1º Entende-se como projeto ou subtítulo de projeto em andamento aquele, constante ou não da proposta, cuja execução financeira, até 30 de junho de 2019:
I - tenha ultrapassado vinte por cento do seu custo total estimado; ou
II - no âmbito do orçamento fiscal e da seguridade social, seja igual ou superior a R$ 50.000.000,00 (cinquenta milhões de reais) , desde que iniciada a execução física.
§ 2º Entre os projetos ou subtítulos de projetos em andamento, terão precedência na alocação de recursos aqueles que apresentarem maior percentual de execução física.
§ 3º Os órgãos setoriais do Sistema de Planejamento e de Orçamento Federal, ou equivalentes, são responsáveis pelas informações que comprovem a observância do disposto neste artigo. (grifamos) 
§ 4º Os órgãos setoriais do Sistema de planejamento e de Orçamento Federal, ou equivalentes manterão registros de projetos sob sua supervisão, por Estado ou Distrito Federal, pelo menos com informações de custo, da execução física e financeira da localidade. (grifamos) 
46.	Diante da inclusão dos citados dispositivos na LDO/2019 e na LDO/2020, no sentido de ser o órgão setorial de orçamento responsável pelas informações que comprovem a observância do dispositivo em comento, entende-se que a primeira parte da proposta de determinação da então Secex-PR perde seu objeto, visto que a lei definiu o recorte institucional (setorial) como parâmetro para atendimento do art. 45 da LRF.
47.	Oportuno mencionar que a inserção desse dispositivo na LDO/2019 e LDO/2020 vai ao encontro de decisões do TCU nesse sentido, a exemplo do Acórdão 686/2006-TCU-Plenário, que sugeriu ao Congresso Nacional regulamentar o art. 45 da LRF em seu inteiro teor. Na mesma linha o Acórdão 1188/2007-TCU-Plenário, que determinou ao então Ministério do Planejamento, Orçamento e Gestão que adotasse as providências cabíveis para o cumprimento do parágrafo único do art. 45 da LRF.
48.	Demais disso, os órgãos superiores devem orientar seus departamentos a realizarem análises com maior acurácia sobre dotações orçamentárias e financeiras, em atendimento aos arts. 16 e 45 da LRF, conforme assentado no voto condutor do Acórdão 2707/2018-TCU-Plenário, de lavra do Ministro Vital do Rêgo, referindo-se à Portaria do então Ministério das Cidades 715/2017 (Portaria MCID 717/2017) .
49.	A esse respeito, ressalta-se que o Manual Técnico de Orçamento (MTO) disponibiliza orientações às unidades orçamentárias de como efetivar o cadastro das ações orçamentárias no Sistema Integrado de Planejamento e Orçamento (Siop) . Segundo o MTO, as unidades orçamentárias desempenham o papel de coordenação do processo de elaboração da proposta orçamentária no seu âmbito de atuação, integrando e articulando o trabalho das suas unidades administrativas, tendo em vista a consistência da programação da sua unidade.
50.	No âmbito do Siop, a programação qualitativa do orçamento, dentre outras informações, permite tanto a identificação do órgão e a da unidade orçamentária responsável pela execução do orçamento quanto a identificação do gasto detalhada em 'subtítulos', utilizados especialmente para identificar a localização física da ação orçamentária. A localização do gasto poderá ser de abrangência nacional, no exterior, por região, por estado ou por município. Ainda, como atributos do subtítulo, existem campos para informações sobre: a) repercussão financeira sobre o custeio do órgão; b) valor da repercussão financeira; c) data de início e data de término da execução (p/ projetos) ; d) total físico; e) custo total; e f) cronograma físico e financeiro (grifamos) .
51.	O Siop, portanto, mostra-se como sistema informatizado adequado para viabilizar a gestão e o controle do que pretende o art. 45 da LRF, desde que seja preenchido adequadamente pelos órgãos setoriais de planejamento e orçamento. Alia-se a esse entendimento a previsão disposta na LDO/2020, art. 19, § 4º, no sentido de que 'os órgãos setoriais do Sistema de Planejamento e Orçamento Federal, ou equivalentes manterão registros de projetos sob sua supervisão, por Estado ou Distrito Federal, pelo menos com informações de custo, da execução física e financeira e da localidade'. (grifamos) 
52.	Assim, conforme exame técnico das manifestações dos órgãos superiores, principalmente do Ministério do Planejamento/Secretaria de Orçamento Federal, pode-se verificar que a legislação orçamentária já contempla regramentos tendentes ao atendimento do art. 45 da LRF. Tais regramentos são verificados nas leis de diretrizes orçamentárias, nos projetos das leis orçamentárias anuais, nos manuais técnicos de orçamento, em comunicações circulares entre os órgãos do sistema de planejamento e orçamento federal e também integram projetos de lei de finanças públicas.
53.	Portanto, verifica-se que já há base normativa, iniciativas legislativas e sistema informatizado que, se devidamente implementados e utilizados, contribuirão para o atendimento ao art. 45 da Lei de Responsabilidade Fiscal, sendo dispensável, neste momento, nova regulamentação sobre o tema. 
54.	Não obstante, o TCU deve enfatizar ao Governo Federal que a inclusão de novos projetos na Lei Orçamentária Anual ou de créditos adicionais sem o adequado atendimento aos já em andamento e sem serem contempladas as despesas de conservação do patrimônio público, conforme critérios definidos na Lei de Diretrizes Orçamentárias para fins de atendimento do art. 45 da Lei Complementar 101/2000, pode comprometer os resultados, a eficiência e a efetividade da gestão orçamentária.
55.	Quanto à inadequação do critério para definição de 'projetos ou subtítulos de projetos em andamento' contida no art. 18, II, § 1º da LDO/2018, para os fins de configuração de impedimento à inclusão de novas ações, ou seja, adequabilidade do percentual de 20% do custo total estimado para enquadramento na conceituação 'projetos em andamento', os órgãos superiores, como já descrito, informaram não possuir estudos, pareceres e notas técnicas que fundamentassem tal percentual, apenas afirmando que o percentual de 20% se estende desde 1991 no corpo das leis de diretrizes orçamentárias.
56.	O TCU já se manifestou sobre o aspecto acima mencionado no âmbito do Acórdão 1188/2007-TCU-Plenário, oportunidade na qual sugeriu ao Congresso Nacional que, quando da aprovação das leis de diretrizes orçamentárias para os próximos exercícios, dada a importância do pleno cumprimento do art. 45 da LRF para que o início de novas obras não prejudique a continuidade daquelas já iniciadas: a) incluísse o conceito da expressão 'adequadamente contemplados' no texto da LDO; b) aperfeiçoasse o conceito de 'projetos em andamento' da LDO, permitindo que a relação de projetos a ser enviada ao Congresso Nacional incluísse as obras que alcançassem o limite de 20% de execução até o período de dois meses anterior à data de envio do relatório; e c) avaliasse, a cada ano, a possibilidade de reduzir o limite de 20% de execução definido para caracterizar obras em andamento, na medida em que verificasse a redução do estoque de obras públicas federais (item 9.5.4 do acórdão) . 
57.	Deve-se ressaltar que a deliberação proferida pelo TCU no Acórdão 1188/2007-TCU-Plenário foi adotada em contexto econômico e com regramento fiscal diferente do atual. Sobretudo, destaca-se a edição da Emenda Constitucional 95/2016, que instituiu o denominado 'Teto de Gastos', com o objetivo de conter o aumento das despesas primárias e, assim, possibilitar o manejo dos seguidos déficits que o país enfrenta desde 2014. O atendimento do art. 45 da LRF deve, pois, ser harmonizado com esse contexto mais amplo de restrição fiscal e adequado à necessidade premente de se aumentar a eficiência e a efetividade do gasto público.
58.	Nesse sentido, entende-se que tanto o percentual como outros critérios utilizados como parâmetros de um 'projeto em andamento' não necessariamente devem ser definidos de forma peremptória e imutável. Pelo contrário, devem ser periodicamente reavaliados e modificados, considerando-se o regramento fiscal vigente e as prioridades de governo em determinado contexto. Dessa forma, propõe-se recomendar à Secretaria de Orçamento Federal, em face da atribuição a ela conferida no art. 8º, inciso I, da Lei 10.180/2001, que avalie, quando da elaboração dos projetos de leis de diretrizes orçamentárias, a conveniência e a oportunidade de rever o percentual, bem como de estabelecer outros critérios, inclusive qualitativos, com a finalidade de regulamentar o art. 45 da LRF de forma alinhada ao regramento fiscal vigente e às diretrizes, aos objetivos e às metas estabelecidas pelo governo.
CONCLUSÃO
59.	A presente instrução teve por objetivo apresentar pronunciamento quanto ao encaminhamento da representação objeto destes autos, em especial sobre determinação aventada ao MPDG (item 86.3.3, peça 18) , no sentido de regulamentação do art. 45 da LRF para solucionar os seguintes problemas:	i) falta de definição do nível de abrangência da vedação imposta no art. 45 da LRF; e ii) inadequação do critério para definição de 'projetos ou subtítulos de projetos em andamento' contida no art. 18, II, § 1º da LDO/2018, para fins de configuração de impedimento à inclusão de novas ações. 
60.	Quanto ao primeiro item, verificou-se que as LDOs referentes aos exercícios de 2019 e de 2020 possuem dispositivo que atribui aos órgãos setoriais de orçamento a responsabilidade pelas informações que comprovem a observância desse dispositivo (item 45 desta instrução) . Além disso, a Secretaria de Orçamento Federal produz a cada exercício financeiro o Manual Técnico de Orçamento (MTO) , com orientações acerca da elaboração da proposta orçamentária no Siop, bem como encaminha aos órgãos setoriais de planejamento e orçamento ofícios-circulares para esclarecimentos sobre a proposta orçamentária.
61.	Portanto, verifica-se que já há base normativa, iniciativas legislativas e sistema informatizado que, em tese, permitem o atendimento ao art. 45 da Lei de Responsabilidade Fiscal, sendo dispensável nova regulamentação sobre o tema, elidindo o fundamento da determinação constante do item 86.3.3 da instrução à peça 18. Contudo, conforme retratado por diversos trabalhos já realizados pelo TCU, inclusive pela presente representação, o dispositivo não vem sendo devidamente cumprido, razão pela qual se propõe que seja dada ciência ao Ministério da Economia e à Casa Civil de que a não observância do art. 45 da LRF pode comprometer os resultados, a eficiência e a efetividade da gestão orçamentária.
62.	Relativamente à adequação do percentual de 20%, ou menos, do custo total estimado para enquadramento de 'projetos em andamento', cuja preocupação e sugestão ao Congresso Nacional foi externada no âmbito do Acórdão 1188/2007-TCU-Plenário (item 55 desta instrução) , órgãos centrais de orçamento e administração financeira informaram a inexistência de pareceres, estudos e notas técnicas sobre o assunto. No entanto, há que se ponderar que o acórdão mencionado foi proferido em contexto diverso do atual, tanto sob o ponto de vista econômico como das próprias regras fiscais vigentes, devendo o art. 45 da LRF ser interpretado à luz de um ordenamento de finanças públicas atualizado. Sobretudo, o dispositivo deve ser harmonizado com a necessidade de se dotar o gasto público de maior qualidade e efetividade, a qual ficou mais evidente com a instituição do denominado 'Teto de Gastos' pela Emenda Constitucional 95/2016, que impôs limites às despesas primárias da União.
63.	Diante disso, entende-se que a definição de 'projeto em andamento' não deve ser rígida e inflexível, mas sim deve ser reavaliada em face desse contexto mais amplo e das prioridades do governo. Cabe, portanto, recomendar ao Ministério da Economia/Secretaria de Orçamento Federal que avalie, quando da elaboração dos projetos de leis de diretrizes orçamentárias, a conveniência e a oportunidade de rever o percentual, bem como de estabelecer outros critérios, inclusive qualitativos, para definir o que seriam considerados 'projetos em andamento', com a finalidade de regulamentar o art. 45 da LRF de forma alinhada ao regramento fiscal vigente e às diretrizes, aos objetivos e às metas estabelecidas pelo governo .
64.	Destaca-se que à Lei 13.898/2019 (LDO/2020) foi acrescentado um segundo critério para definição do conceito de 'projeto ou subtítulo de projeto em andamento' (Art. 19, § 1º, II) , com a seguinte redação:
 (...) 
§ 1º Entende-se como projeto ou subtítulo de projeto em andamento aquele, constante ou não da proposta, cuja execução financeira, até 30 de junho de 2019:
I - tenha ultrapassado vinte por cento do seu custo total; ou
II - no âmbito do orçamento fiscal e da seguridade social, seja igual ou superior a R$ 50.000.000,00 (cinquenta milhões de reais) , desde que iniciada a execução física. (grifamos) 
65.	Outrossim, merecem realce iniciativas do governo relacionadas com o tema analisado, como a criação de grupo de trabalho com vistas a incluir proposta de 'banco de projetos' no Projeto da Nova Lei Complementar de Finanças Públicas (PLP 295/2016) , que substituirá a Lei 4.320/1964 (item 33 desta instrução) . 
PROPOSTA DE ENCAMINHAMENTO
66.	Ante todo o exposto, submetem-se os autos à consideração superior, propondo:
66.1.	que o item 86.3.3 da instrução à peça 18 não conste da deliberação que vier a ser adotada nestes autos, uma vez que a regulamentação do art. 45 da LRF já vem sendo realizada pelas Leis de Diretrizes Orçamentárias, especialmente a partir de 2018;
66.2	que a deliberação que vier a ser adotada nos presentes autos inclua os seguintes encaminhamentos:
66.2.1	recomendar à Secretaria de Orçamento Federal, com fundamento no inciso III do art. 250 e no parágrafo único do art. 237, ambos do Regimento Interno do TCU, que avalie, quando da elaboração dos projetos de leis de diretrizes orçamentárias, a conveniência e a oportunidade de rever o percentual, bem como de estabelecer outros critérios, inclusive qualitativos, com a finalidade de regulamentar o art. 45 da Lei Complementar 101/2000 de forma alinhada ao regramento fiscal vigente e às diretrizes, aos objetivos e às metas estabelecidas pelo governo;
66.2.2	dar ciência ao Ministério da Economia e à Casa Civil da Presidência da República, que a inclusão de novos projetos na Lei Orçamentária Anual ou de créditos adicionais sem o adequado atendimento aos já em andamento e sem serem contempladas as despesas de conservação do patrimônio público, conforme critérios definidos na Lei de Diretrizes Orçamentárias para fins de atendimento do art. 45 da Lei Complementar 101/2000, pode comprometer os resultados, a eficiência e a efetividade da gestão orçamentária."
	É o relatório.

Paulo Aristóteles Amador de Sousa (CPF 854.786.794-53) e outros representando o Departamento Nacional de Infraestrutura de Transportes.

Não atuou.

REPRESENTAÇÃO. INCLUSÃO DE OBRA DE CONSTRUÇÃO RODOVIÁRIA NO ESTADO DO PARANÁ NA LEI ORÇAMENTÁRIA RELATIVA AO EXERCÍCIO DE 2018. INSUFICIÊNCIA DE DOTAÇÕES ORÇAMENTÁRIAS PARA CONCLUSÃO DE TODOS OS EMPREENDIMENTOS EM ANDAMENTO. INEXISTÊNCIA DE OFENSA AO DISPOSTO NO ART. 45 DA LEI COMPLEMENTAR 101/2000 (LRF). RESPONSABILIDADE DOS ÓRGÃOS SETORIAIS DO SISTEMA DE PLANEJAMENTO E DE ORÇAMENTO FEDERAL PELA OBSERVÂNCIA AOS DISPOSITIVOS DA LEI DE DIRETRIZES ORÇAMENTÁRIAS (LDO) QUE REGULAMENTAM AQUELA REGRA CONTIDA NA LEI COMPLEMENTAR. ALTERAÇÃO INCLUÍDA NAS LDO/2019 E LDO/2020. FALTA DE DETALHAMENTO E MAIOR CLAREZA NA LDO/2018 E NAS ANTERIORES. AUSÊNCIA DE MANIFESTAÇÃO DO ÓRGÃO SETORIAL. EXISTÊNCIA DE DOTAÇÕES ORÇAMENTÁRIAS PARA OS EMPREENDIMENTOS "EM ANDAMENTO" NO ESTADO DO PARANÁ - COM EXECUÇÃO FINANCEIRA ACIMA DE 20%. PRECEDENTES DO TCU SOBRE A MATÉRIA. PROCEDÊNCIA PARCIAL. RECOMENDAÇÃO. ACOMPANHAMENTO NAS CONTAS ANUAIS DO PRESIDENTE DA REPÚBLICA. ARQUIVAMENTO.

REPRESENTAÇÃO (REPR)

Secretaria do TCU no Estado do Paraná e Secretaria de Macroavaliação Governamental.

Este processo trata de representação formulada pela extinta Secretaria de Controle Externo no Estado do Paraná (Secex/PR) sobre possível descumprimento de regra da Lei Complementar 101/2000 (Lei de Responsabilidade Fiscal - LRF) nos procedimentos relacionados à Concorrência Pública 51/2016-09, conduzida pela Superintendência Regional do Departamento Nacional de Infraestrutura de Transportes no Estado do Paraná para contratação das obras de implantação e pavimentação da Rodovia BR-376/PR - Contorno Sul Metropolitano de Maringá/PR.
2.	O valor da contratação foi estimado em R$ 337.401.036,23, e, na Lei Orçamentária Anual (LOA) de 2018, foram previstos R$ 70 milhões para a ação relativa a esse empreendimento.
3. 	A irregularidade estaria no fato de a autarquia dar início a novo empreendimento no estado sem que houvesse recursos suficientes à continuidade dos iniciados, em desacordo com o disposto no art. 45 da LRF:
"Art. 45. Observado o disposto no § 5° do art. 5º, a lei orçamentária e as de créditos adicionais só incluirão novos projetos após adequadamente atendidos os em andamento e contempladas as despesas de conservação do patrimônio público, nos termos em que dispuser a lei de diretrizes orçamentárias.
Parágrafo único. O Poder Executivo de cada ente encaminhará ao Legislativo, até a data do envio do projeto de lei de diretrizes orçamentárias, relatório com as informações necessárias ao cumprimento do disposto neste artigo, ao qual será dada ampla divulgação" (grifei) 
4.	Para chegar a essa conclusão, a unidade técnica relacionou as obras de construção rodoviária no estado do Paraná. Não entraram nesta avaliação, por exemplo, as obras de conservação e manutenção de trechos rodoviários.
5.	O Departamento Nacional de Infraestrutura de Transportes (Dnit) se manifestou sobre o indício de irregularidade e apresentou informações a respeito das obras em andamento, contempladas nas leis orçamentárias dos exercícios anteriores - tais como cronograma atualizado e previsão orçamentária de 2018, valor atualizado dos contratos, dos serviços executados, medidos e pagos -, bem como foi instado a responder, entre outras questões, se as leis orçamentárias têm atendido adequadamente os empreendimentos iniciados.
6.	Em linhas gerais, a Superintendência Regional do Dnit no Paraná, a Diretoria de Infraestrutura Rodoviária e a Coordenação-Geral de Orçamento e Finanças declararam que não são responsáveis pela elaboração e aprovação da proposta orçamentária e que alguns dos empreendimentos listados pela unidade instrutiva foram contemplados na LOA de 2018 por força de emenda parlamentar de bancada, o que estaria fora da alçada decisória da autarquia.
7.	Outra questão abordada pela então Secex/PR foi o percentual de execução financeira, estabelecido nas leis de diretrizes orçamentárias (20%) , a partir do qual os projetos ou subtítulos são considerados "em andamento", para efeito da regra prevista no art. 45 da LRF. Tal parâmetro seria excessivo e não condizente com os objetivos da lei: 
"51. (...) Abre a possibilidade de que diversos objetos sejam iniciados, tenham percentuais de execução reduzidos, e, não obstante, sejam deixados de lado. Pensando em empreendimentos vultosos, como normalmente são os de infraestrutura, superiores em muitos casos a R$ 100 milhões, implica dizer que, por exemplo, até R$ 20 milhões de desperdício seriam tolerados. No nosso caso, dos seis contratos geridos pelo DNIT e pendentes no Estado do Paraná, apenas dois possuem percentual de execução financeira superior a 20%: (...) "
8.	Em paralelo, aquela unidade abordou a falta de clareza do comando da LRF quanto à definição exata dos projetos em andamento que devem ser atendidos para, assim, viabilizar a inclusão de novos projetos nas leis orçamentárias:
"54. Outro problema que exsurge do caso em exame é o nível de abrangência da vedação imposta pelo art. 45 da LRF. O dispositivo fala 'a lei orçamentária e as de créditos adicionais só incluirão novos projetos após adequadamente atendidos os em andamento...'. Porém não especifica se a vedação abrange todos os órgãos e programas da União, se se direciona à uma unidade orçamentária específica, programa de governo etc. Isto é, não deixa claro se para a sua aplicação, no caso em análise, deve-se tomar por base apenas os empreendimentos de construção/implantação conduzidos pelo DNIT no Estado do Paraná; se deveria se estender para todos os tipos de empreendimentos conduzidos pelo DNIT no dito estado ou  também nos demais; ou ainda, se a amostra deve considerar ações em andamento da União como um todo, o que seria a condição mais gravosa. Nessa última hipótese, qualquer ação inconclusa, independentemente do ministério gestor, se não tivesse recursos assegurados para a sua correta execução, constituiria óbice para a inclusão de novas ações de todos os outros ministérios."
9.	Em virtude da insuficiência das contrarrazões apresentadas por aquela autarquia e dos pontos suscitados nos dois parágrafos anteriores, propôs a Secex/PR, basicamente:
9.1.	determinar ao Dnit que se abstenha de incluir dotação em proposta orçamentária ou iniciar obra rodoviária no estado do Paraná, exceto manutenção e conservação, sem que haja recursos suficientes para a adequada execução dos empreendimentos iniciados;
9.2.	determinar ao Ministério do Planejamento, Desenvolvimento e Gestão (MPDG) - extinto em momento posterior à formalização da instrução - que apresente a este Tribunal proposta de regulamentação do art. 45 da LRF, por meio de alteração na próxima  Lei de Diretrizes Orçamentárias (LDO) , para equacionar os problemas expostos nos itens 7 e 8;
9.3	recomendar ao Dnit que adote meios para que a sua Diretoria de Infraestrutura Rodoviária evite ocorrências como as verificadas nos autos no âmbito de outras esferas/regionais; e
9.4.	dar ciência ao Congresso Nacional de que a inclusão de novas ações nas leis orçamentárias, por meio de emendas parlamentares, sem que haja recursos suficientes para a conclusão dos empreendimentos em andamento - a exemplo das obras sob a responsabilidade do Dnit no Estado do Paraná, objeto deste processo -, constitui infração ao art. 45 da Lei de Responsabilidade Fiscal e ao art. 18 da LDO/2018 (Lei 13.473, de 8/8/2017) .
10.	Ante a natureza da matéria, solicitei o pronunciamento da Secretaria de Macroavaliação Governamental (Semag) , em especial sobre a aludida determinação ao então MPDG (subitem 9.2 acima) .
11.	Segundo a análise promovida por essa unidade, as disposições das LDOs 2019 e 2020 que trataram da inclusão, nas respectivas leis orçamentárias anuais, de ações ou subtítulos novos, em atenção ao disposto no art. 45 da LRF, estabeleceram os órgãos setoriais do Sistema de Planejamento e de Orçamento Federal (SPOF) como responsáveis por comprovar o atendimento aos critérios definidos pela legislação. Assim, como as LDOs definiram o recorte institucional (setorial) como parâmetro para atendimento ao mencionado dispositivo da LRF, a Semag considera ter havido perda de objeto de parte da determinação direcionada àquele ministério (item 8) .
12.	Nada obstante, sugere que esta Corte dê ciência ao Ministério da Economia e à Casa Civil da Presidência da República de que "a inclusão de novos projetos na Lei Orçamentária Anual ou de créditos adicionais sem o adequado atendimento aos já em andamento e sem serem contempladas as despesas de conservação do patrimônio público, conforme critérios definidos na Lei de Diretrizes Orçamentárias para fins de atendimento do art. 45 da Lei Complementar 101/2000, pode comprometer os resultados, a eficiência e a efetividade da gestão orçamentária".
13.	No que se refere ao parâmetro de 20% para conceituação dos projetos ou subtítulos de projetos em andamento, ressalta que o TCU apreciou a questão por intermédio do Acórdão 1188/2007-TCU-Plenário (rel. min. Valmir Campelo) , quando sugeriu ao Congresso Nacional as seguintes medidas:
"9.5.4. quando da aprovação das Leis de Diretrizes Orçamentárias para os próximos exercícios, dada a importância do pleno cumprimento do art. 45 da LRF para que o início de novas obras não prejudique a continuidade daquelas já iniciadas:
9.5.4.1. inclua o conceito da expressão 'adequadamente contemplados' no texto da LDO;
9.5.4.2. aperfeiçoe o atual conceito de 'projetos em andamento' da LDO, permitindo que a relação de projetos a ser enviada ao Congresso Nacional inclua as obras que alcançarem o limite de 20% de execução até o período de dois meses anterior à data de envio do relatório;
9.5.4.3. avalie, a cada ano, a possibilidade de reduzir o limite de 20% de execução definido para caracterizar obras em andamento, na medida em que se verificar a redução do estoque de obras públicas federais;" (grifei) 
14.	Adicionalmente, consigna aquela unidade especializada que a referida deliberação foi adotada em outro contexto econômico, diferente do atual, cujo regramento fiscal se mostra mais rígido em função da edição da Emenda Constitucional 95/2016, que instituiu o denominado "Teto de Gastos". Desse modo, entende que a aplicação ou a interpretação do comando expresso no art. 45 da LRF não devem ser rígidas e imutáveis; pelo contrário, devem ser flexíveis e se ajustarem ao cenário socioeconômico do momento. Propõe, nesse sentido, recomendar à Secretaria de Orçamento Federal (SOF) " (...) que avalie, quando da elaboração dos projetos de leis de diretrizes orçamentárias, a conveniência e a oportunidade de rever o percentual, bem como de estabelecer outros critérios, inclusive qualitativos, com a finalidade de regulamentar o art. 45 da LRF de forma alinhada ao regramento fiscal vigente e às diretrizes, aos objetivos e às metas estabelecidas pelo governo".
-II-
15.	O exame empreendido pela Secex/PR evidencia, de forma detalhada e rica em razões fático-jurídicas, um cenário de insuficiência de dotações, na LOA de 2018, para atender adequadamente a todas as obras do Dnit de construção rodoviária à época em andamento no estado do Paraná, e aparente desatendimento ao disposto no art. 45 da LRF caso se considere como parâmetro de avaliação dos projetos em andamento esse recorte setorial (Dnit) , geográfico (estado do Paraná) e por natureza do empreendimento (construção rodoviária) .
16.	As respostas da autarquia aos questionamentos suscitados pela unidade técnica denotam desorganização administrativa e indefinição de atribuições entre a superintendência regional no Paraná e a Diretoria de Infraestrutura Rodoviária, durante a etapa de formulação da proposta prévia orçamentária.
17.	As LDOs referentes aos exercícios de 2019 e 2020 definiram os órgãos setoriais do SPOF como responsáveis pela comprovação de atendimento às diretrizes estabelecidas no art. 45 da LRF e, claro, nos próprios comandos daquelas normas que disciplinam a matéria, conforme pontuado pela Semag. É certo que a LDO/2018 não contemplou regra semelhante, o que concedeu liberdade à Secex/PR para se valer do aludido recorte.
18.	Estabelece o art. 4º, § 1°, da Lei 10.180/2001 - norma que organiza e disciplina os Sistemas de Planejamento e de Orçamento Federal, entre outras diretrizes - que os órgãos setoriais são as unidades de planejamento e orçamento dos ministérios, da Advocacia-Geral da União, da Vice-Presidência e da Casa Civil da Presidência da República. No caso concreto, portanto, seria a Subsecretaria de Planejamento, Orçamento e Administração (SPOA) do Ministério da Infraestrutura.
19.	Nesse contexto, a SOF ressaltou que " (...) não há impedimento para que cada órgão setorial aplique a abordagem que seja mais conveniente, seja baseada na adoção de recortes institucionais (por unidades orçamentárias ou unidades gestoras) , geográficos (nos diferentes subsetores que compõem cada Pasta) ou na não adoção de recortes", consoante trecho da instrução em que são resumidas as alegações do órgão.
20.	Como se nota, embora o critério da Secex/PR para delimitação do escopo de aplicação da norma possa, em tese, ser escolhido pelo órgão setorial, em se tratando de obras do Dnit conduzidas por suas superintendências regionais, é certo que aquela pasta não foi chamada a se manifestar nos autos e a declarar os parâmetros que eventualmente tenham sido utilizados para fins de observância das disposições legais em tela.
21.	É producente ainda considerar que, em 2017, quando da edição da LDO/2018, a falta de detalhamento e maior clareza das normas legais - em parte suprida pelas mais recentes LDOs - sugira dificuldade na interpretação e aplicação prática do disposto no art. 45 da LRF e possa explicar as manifestações dissonantes entre os setores do Dnit. 
22.	Por esses motivos, reputo desarrozoado e desproporcional concluir por ofensa ao citado dispositivo da LRF.
23.	Ademais, a análise das dotações orçamentárias na LOA/2018 referentes às seis obras em andamento listadas na instrução daquela secretaria regional revela que duas possuíam percentual de execução financeira superior a 20% (Contrato 837/2014: Duplicação da BR-163/PR-Toledo-Marechal; e Contrato 836/2014: Duplicação da BR-163/PR - Cascavel-Marmelândia) . Não por acaso, esses dois empreendimentos receberam dotações mais generosas, compatíveis com as previsões para os exercícios seguintes, segundo informações encaminhadas pelo Dnit. 
24.	Logo, ao que tudo indica, os projetos em andamento foram adequada e suficientemente contemplados na lei orçamentária daquele ano, de sorte que a inclusão do novo projeto (implantação e pavimentação da Rodovia BR-376/PR - Contorno Sul Metropolitano de Maringá/PR) , fato que motivou a presente representação, não afrontou a vedação contida no art. 45 da LRF e, de forma detalhada, no art. 18 da LDO/2018.
25.	A constatação de que o projeto foi incluído por meio de emenda parlamentar é inócua, visto que não ficou demonstrada nenhuma ilegalidade. Não obstante, a análise promovida pela Secex/PR é pertinente e indica a atenção de que os órgãos do Sistema Integrado de Planejamento e Orçamento do Governo Federal (SIOP) devem dispor na etapa de formulação das propostas orçamentárias, de maneira a não excluir da avaliação de observância do mencionado comando normativo os empreendimentos decorrentes de emendas parlamentares, individuais ou coletivas.
26.	Pelo exposto, discordo das propostas de determinação e recomendação ao Dnit, indicadas nos subitens 9.2 e 9.3 alhures, assim como da relativa à expedição de ciência ao Congresso Nacional (subitem 9.4) .
-III-
27.	Retomando os pontos que foram objeto de manifestação da Semag, registro concordância integral com a análise realizada por essa unidade técnica especializada, cujos fundamentos incorporo às minhas razões de decidir. Dissinto, todavia, dos encaminhamentos alternativos que sugere a esta Corte.
28.	Não há margem, de fato, em parte pelas mesmas razões expostas anteriormente, para determinar ao Ministério da Economia - que incorporou as funções do extinto MPDG - medidas de regulamentação do art. 45 da LRF, porquanto as leis de diretrizes orçamentárias têm se encarregado dessa tarefa, a exemplo das duas mais recentes, afetas às leis orçamentárias de 2019 e 2020.
29.	As orientações contidas no Manual Técnico de Orçamento (MTO) são suficientes para que as unidades orçamentárias cadastrem adequadamente as ações em grau de detalhamento que permita aos órgãos setoriais avaliar o cumprimento da regra contida no art. 45 daquela lei complementar, depois de definido, se for o caso, o critério de recorte ou o nível de abrangência mais fragmentado - além daquele meramente setorial - que lhes possibilite selecionar os projetos ou subtítulos de projetos em andamento.
30.	Com relação ao parâmetro de 20% de execução financeira acima do qual as LDOs têm considerado os "projetos ou subtítulos de projetos em andamento", este Tribunal já se manifestou sobre o tema em, no mínimo, duas oportunidades.
31.	Como resultado do Acórdão 128/2016-TCU-Plenário (TC Processo 025.203/2015-0) e do Acórdão de Relação 765/2018-Plenário (TC Processo 009.040/2016-1) , ambos da relatoria do ministro-substituto André Luís de Carvalho, o TCU entendeu adequada a forma de apresentação das informações nas leis orçamentárias anuais, para efeito de evidenciação dos projetos em andamento e das despesas de conservação do patrimônio público, o que comprovaria atendimento ao disposto no art. 45 da LRF.
32.	Por sua vez, mediante o Acórdão 1188/2007-TCU-Plenário (rel. min. Valmir Campelo) - que tratou de relatório de auditoria realizada com o objetivo de elaborar diagnóstico sobre as obras inconclusas financiadas com recursos da União -, conforme mencionado no item 13 deste voto, o TCU recomendou medidas ao Congresso Nacional com vistas a conferir efetividade ao comando da LRF e a evitar o lamentável e corriqueiro quadro de obras inacabadas em nosso País.
33.	É provável que as alterações nas LDOs dos últimos anos sejam fruto desta atuação, exemplificada pelas decisões acima - outras são citadas na instrução que integra o relatório precedente, como o Acórdão 686/2006-TCU-Plenário (rel. min. Augusto Nardes) .
34.	Alinho-me à percepção da Semag quanto ao caráter dinâmico que as leis de diretrizes devem observar na regulamentação do art. 45 da LRF. Tanto o percentual definidor de um projeto em andamento quanto os outros parâmetros aptos a tornar efetiva a regra imposta pelo art. 45 da LRF - como o denominado critério de recorte para enquadramento das ações orçamentárias - devem acompanhar o fluxo do momento, em atenção à política fiscal e outras prioridades governamentais.
35.	Assim, concordo em recomendar à SOF que avalie a necessidade de modificação dos parâmetros legais quando da formulação dos projetos de leis de diretrizes orçamentárias. A medida proposta pela secretaria se pauta pelo critério legal, ante a competência atribuída àquele órgão pelo art. 8°, inciso I, da Lei 10.180/2001, e, portanto, está em consonância com a orientação disposta no art. 11, § 1°, da Resolução-TCU 315/2020 - a qual dispõe sobre a elaboração de deliberações que contemplem medidas a serem tomadas pelas unidades jurisdicionadas.
36.	Deixo de acompanhar, por outro lado, a proposta de dar ciência ao Ministério da Economia e à Casa Civil da Presidência da República (item 12) . Isso porque a providência sugerida se limita a mostrar possível consequência do descumprimento do dispositivo da lei complementar. Não se coaduna com as finalidades desse tipo de comando, expressas no art. 9° da Resolução-TCU 315/2020, que são evitar a repetição de irregularidade ou a materialização de irregularidade cuja consumação se mostre menos provável em razão do estágio inicial dos atos que a antecedem e desde que, para preveni-la, seja suficiente avisar o destinatário.
37.	Penso ser importante, por fim, que a Semag avalie a melhor forma de acompanhar, no relatório das contas anuais do Presidente da República, como e em que medida os órgãos setoriais ou equivalentes têm observado as disposições do art. 45 da LRF e da LDO correspondente, quando da formulação das propostas orçamentárias anuais, identificando os parâmetros utilizados para atender à finalidade legislativa. Valho-me, mais uma vez, da novel Resolução-TCU 315/2020, que, no caso de providência interna como esta, orienta a elaboração de comunicação ao colegiado a constar da ata da respectiva sessão (art. 8°) .
	Ante o exposto, considerando parcialmente procedente a representação, VOTO por que este Colegiado aprove a minuta de acórdão que submeto à sua consideração.
TCU, Sala das Sessões Ministro Luciano Brandão Alves de Souza, em 20 de maio de 2020.
ANA ARRAES 
Relatora